ACORDAO-COMPLETO-2410503

ACÓRDÃO 4587/2021 ATA 8/2021 - SEGUNDA CÂMARA

VISTOS, relatados e discutidos estes autos que apreciam Recursos de Reconsideração interpostos por Heca Comércio e Construções Ltda., pela Construtora do Nordeste Ltda., por Gilmar de Melo Mendes e por Arivaldo Ferreira de Andrade Filho, contra o Acórdão 5785/2017-TCU-Segunda Câmara, mantido pelo Acórdão 7588/2017-TCU-Segunda Câmara;
ACORDAM os Ministros do Tribunal de Contas da União, reunidos em Sessão da 2ª Câmara, ante as razões expostas pelo Relator, e com fundamento nos arts. 32, inciso I e 33, da Lei 8.443/1992, c/c o artigo 285, caput e § 2º, do Regimento Interno do TCU em:
9.1. conhecer dos presentes Recursos de Reconsideração, e, no mérito, negar-lhes provimento;
9.2. dar ciência desta deliberação aos recorrentes e à Procuradoria da República no Estado de Sergipe;
9.3. dar ciência desta deliberação ao Tribunal de Contas do Estado de Sergipe, para que adote as providências que entender cabíveis no resguardo dos recursos sob sua jurisdição em relação ao Contrato 800.095/98, celebrado entre a Governo do Estado de Sergipe e a União, tendo como interveniente executora a Companhia de Saneamento de Sergipe (Deso) , em virtude da irregularidade que foi apurada nestes autos.

recursos de reconsideração interpostos por Heca Comércio e Construções Ltda.,  Construtora do Nordeste Ltda. (R004-Peça 140), Gilmar de Melo Mendes (R005-Peça 143) e Arivaldo Ferreira de Andrade Filho (R006-Peça 144), à época, empresas contratadas e Diretores Presi-dentes da Companhia de Saneamento de Sergipe (Deso), por meio dos quais se insurgem contra o Acórdão 5.785/2017, mantido pelo Acórdão 7.588/2017, ambos da 2ª Câmara do TCU. O Acórdão recorrido foi prolatado na sessão de julgamento do dia 27/6/2017-Ordinária e inserto na Ata 22/2017-2ª Câmara, Relator Ministro Vital do Rêgo (Peça 108).

Segunda Câmara

Companhia de Saneamento de Sergipe.

3. Interessados/Responsáveis/Recorrentes:
3.1. Interessado: Caixa Econômica Federal (00.360.305/0001-04).
3.2. Responsáveis: Albano do Prado Pimentel Franco (XXX.533.915-XX); Arivaldo Ferreira de Andrade Filho (XXX.108.535-XX); Construtora do Nordeste Ltda. (13.005.178/0001-77); Gilmar de Melo Mendes (XXX.452.105-XX); Heca Comércio e Construções Ltda. (13.173.885/0001-72); João Alves Filho (XXX.588.495-XX)
3.3. Recorrentes: Construtora do Nordeste Ltda. (13.005.178/0001-77); Heca Comércio e Construções Ltda. (13.173.885/0001-72); Gilmar de Melo Mendes (XXX.452.105-XX); Arivaldo Ferreira de Andrade Filho (XXX.108.535-XX).

13.1. Ministros presentes: Bruno Dantas (Presidente), Augusto Nardes, Aroldo Cedraz (Relator) e Raimundo Carreiro.
13.2. Ministro-Substituto presente: André Luís de Carvalho.

ACORDAO-COMPLETO-2475482

Acórdão 1719/2023 - Segunda Câmara

AROLDO CEDRAZ

Ministro Vital do Rêgo.

Adoto, como parte integrante deste Relatório, a primeira instrução de mérito da Secretaria de Recursos (Serur) à peça 162, a qual contou com o apoio de seu corpo diretivo (peças 163-164) , transcrita a seguir:
"INTRODUÇÃO
1.	Trata-se de recursos de reconsideração interpostos por Heca Comércio e Construções Ltda.,  Construtora do Nordeste Ltda. (R004-Peça 140) , Gilmar de Melo Mendes (R005-Peça 143) e Arivaldo Ferreira de Andrade Filho (R006-Peça 144) , à época, empresas contratadas e Diretores Presidentes da Companhia de Saneamento de Sergipe (Deso) , por meio dos quais se insurgem contra o Acórdão 5.785/2017, mantido pelo Acórdão 7588/2017-TCU-Segunda Câmara do TCU. O Acórdão recorrido foi prolatado na sessão de julgamento do dia 27/6/2017-Ordinária e inserto na Ata 22/2017-2ª Câmara, Relator Ministro Vital do Rêgo (Peça 108) .
1.1.	A deliberação recorrida apresenta o seguinte teor:
VISTOS, relatados e discutidos estes autos de tomada de contas especial instaurada em desfavor dos Srs. Gilmar de Melo Mendes e Arivaldo Ferreira de Andrade Filho, ex-Diretores-Presidentes da Deso, e das Construtoras Nordeste Ltda. e Heca Comércio e Construções Ltda., em razão de irregularidades identificadas nas obras de ampliação e melhoria do sistema de esgotamento sanitário da grande Aracaju/SE, financiadas por meio dos Contratos de Repasse 092.543-07/1999, 115.868-14/2000, 110.670-21/2000, 125.471- 37/2000, 129.126-29/2001 e 134.376-52/2001;
ACORDAM os Ministros do Tribunal de Contas da União, reunidos em sessão da 2ª Câmara, ante as razões expostas pelo Relator, em:
9.1. julgar irregulares as contas dos Srs. Gilmar de Melo Mendes (XXX.452.105-XX) e Arivaldo Ferreira de Andrade Filho (XXX.108.535-XX) , ex-Diretores-Presidentes da Companhia de Saneamento de Sergipe, com fundamento nos arts. 1º, inciso I, 16, inciso III, alíneas "b" e "c", da Lei 8.443/1992, c/c os arts. 19, caput, e 23, inciso III, da mesma Lei, e com arts. 1º, inciso I, 209, incisos II e III, 210 e 214, inciso III, do Regimento Interno do TCU; 
9.2 condenar os responsáveis identificados no subitem anterior, em solidariedade, com a Construtora do Nordeste Ltda. (13.005.178/0001-77) e com Heca Comércio e Construções Ltda. (13.173.885/0001-72) , ao pagamento da quantia a seguir especificada, com a fixação do prazo de 15 (quinze) dias, a contar das notificações, para comprovarem, perante o Tribunal (art. 214, inciso III, alínea "a", do Regimento Interno) , o recolhimento das dívidas aos cofres do Tesouro Nacional, atualizada monetariamente e acrescida dos juros de mora, calculados a partir das datas discriminadas, até a data dos recolhimentos, na forma prevista na legislação em vigor:
	VALOR ORIGINAL (R$) 
	DATA DA OCORRÊNCIA

	1.366.824,25
	17/2/2003

9.3. aplicar aos Srs. Gilmar de Melo Mendes (XXX.452.105-XX) e Arivaldo Ferreira de Andrade Filho (XXX.108.535-XX) , e às empresas Construtora do Nordeste Ltda. (13.005.178/0001-77) e Heca Comércio e Construções Ltda. (13.173.885/0001-72) , individualmente, a multa prevista no art. 57 da Lei 8.443/1992, c/c o art. 267 do Regimento Interno nos valores de R$ 50.000,00 (cinquenta mil reais) aos dois primeiros e R$ 100.000,00 (cem mil reais) às duas empresas, fixando-lhes o prazo de 15 (quinze) dias, a contar das notificações, para comprovarem, perante o Tribunal (art. 214, inciso III, alínea "a", do Regimento Interno) , o recolhimento das dívidas aos cofres do Tesouro Nacional, atualizadas monetariamente desde a data de publicação deste acórdão até a dos efetivos recolhimentos, se forem pagas após o vencimento, na forma da legislação em vigor;
9.4. autorizar, desde logo, nos termos do art. 28, inciso II, da Lei 8.443/1992, a cobrança judicial das dívidas, caso não atendidas as notificações;
9.5. autorizar, desde logo, caso solicitado e o processo não tenha sido remetido para cobrança judicial, o pagamento das dívidas em até 36 (trinta e seis) parcelas mensais e consecutivas, nos termos do art. 26 da Lei 8.443/1992, c/c o art. 217 do Regimento Interno/TCU, fixando-se o vencimento da primeira parcela em 15 (quinze) dias, a contar do recebimento da notificação, e o das demais a cada 30 (trinta) dias, devendo incidir sobre cada valor mensal os correspondentes acréscimos legais, na forma prevista na legislação em vigor, sem prejuízo de alertar os responsáveis de que a falta de comprovação do recolhimento de qualquer parcela implicará o vencimento antecipado do saldo devedor; e
9.6. encaminhar cópia do presente acórdão, bem como do relatório e do voto que o fundamentam, à Procuradoria da República em Sergipe, nos termos do § 3º do art. 16 da Lei 8.443/1992, c/c o § 7º do art. 209 do Regimento Interno do TCU, para adoção das medidas que entender cabíveis. (ênfases acrescidas) 
HISTÓRICO
2.	A presente Tomada de Contas Especial-TCE foi instaurada pela Caixa Econômica Federal (CAIXA) , em razão de irregularidades identificadas nas obras de ampliação e melhoria do sistema de esgotamento sanitário da grande Aracaju/SE, financiadas por meio dos Contratos de Repasse 092.543-07/1999, 115.868-14/2000, 110.670-21/2000, 125.471- 37/2000, 129.126-29/2001 e 134.376-52/2001, ajustados entre a União, por intermédio da CAIXA, e o Governo do Estado de Sergipe, tendo como interveniente executora a Companhia de Saneamento de Sergipe (Deso) .
2.1.	Cada Ajuste deu origem a um processo de TCE, todos apensados aos presentes autos (TC Processo 020.419/2007-9, TC Processo 020.438/2007-4, TC Processo 015.554/2010-4, TC Processo 015.558/2010-0 e TC Processo 015.562/2010-7) , os quais foram apreciados em conjunto, uma vez que os objetos dos seis contratos de repasse haviam sido agrupados e deram origem a um único contrato administrativo (Contrato 800.095/98) , celebrado entre a Deso e o consórcio formado pelas empresas Construtora Nordeste Ltda. e Heca Comércio e Construções Ltda., ora recorrentes, no valor de R$ 19.794.000,00, com data-base janeiro/1998.
2.2.	Neste Tribunal, as primeiras avaliações do preço global da obra foram realizadas no âmbito do TC Processo 020.438/2007-4, pela Secretaria de Controle Externo no Estado de Sergipe (Secex-SE) . A unidade técnica concluiu pela ocorrência de superfaturamento, o que resultou na citação dos ora recorrentes.
2.3.	Após analisar as defesas apresentadas, a Secex-SE propôs julgar irregulares as contas dos responsáveis e das empresas contratadas, condenando-os, solidariamente, ao ressarcimento do débito apurado, no montante histórico de R$ 2.185.770,97, além de aplicar-lhes a multa prevista no art. 57 da Lei 8.443/1999 e enviar cópia da deliberação ao Ministério Público Federal (MPF) .
2.4.	A metodologia aplicada foi avaliada, em seguida, em parecer da unidade especializada, então Secretaria de Fiscalização de Obras de Energia e Aeroportos, que concluiu pela adequabilidade dos critérios adotados no cálculo inicial do superfaturamento. Contudo, a SecobEnergia sugeriu que, diante das peculiaridades do caso concreto, fossem adotadas as referências do Sistema Nacional de Pesquisa de Custos e Índices da Construção Civil - Sinapi para avaliação dos preços das tubulações de ferro fundido, em substituição às referências obtidas por meio de cotação de preço, utilizadas pela Secex-SE (Peça 75) . Retificação metodológica que foi adotada pelo Ministro Relator Vital do Rêgo, em atenção ao princípio da segurança jurídica.
2.5.	Novos elementos foram então apresentados pela empresa HECA e acatados, em parte, pela então Secretaria de Fiscalização de Infraestrutura Urbana, tendo sido reduzido o superfaturamento para R$ 1.366.824,25, na data-base de janeiro/1998, por alteração do preço de referência de cinco dos serviços avaliados (Peça 83) . Novo entendimento que foi referendado pelo Ministério Público junto ao TCU (MPTCU) .
2.6.	O Relator a quo, Exmo. Ministro Vital do Rêgo, após minucioso exame, acompanhou o entendimento apresentado, com pequenos ajustes, propondo o julgamento pela irregularidade das contas apenas dos gestores, mantendo a condenação em débito solidário e a aplicação da multa prevista no caput do art. 57 da Lei 8.443/1992, nos termos do Voto apresentado à Peça 108 e do Voto complementar à Peça 107. Proposta que foi encampada pelos demais Membros do Colegiado desta Corte de Contas.
2.7.	Os ora recorrentes opuseram, em seguida, embargos de declaração (R001-Peça 123, R002-Peça 129 e R003-Peça 130) , os quais foram conhecidos e rejeitados, por meio do Acórdão 7588/2017-TCU-Segunda Câmara, Relator Ministro Vital do Rêgo (Peça 131) .
2.8.	Irresignados com o julgamento, os então gestores e as empresas contratadas interpuseram os presentes recursos de reconsideração, que se fundamentam nos fatos que, adiante, passar-se-á a relatar.
EXAME DE ADMISSIBILIDADE
3.	Reiteram-se os exames preliminares de admissibilidade efetuados por esta Secretaria (Peças 148-150) , ratificados pelo Exmo. Ministro Aroldo Cedraz (Peça 153) , que concluíram pelo conhecimento dos recursos apresentados, nos termos dos artigos 32, inciso I, e 33, da Lei 8.443/1992, c/c o artigo 285, do RI/TCU, suspendendo os efeitos em relação aos itens 9.1, 9.2, 9.3 e 9.4 do Acórdão 5785/2017-TCU-Segunda Câmara, ora recorrido.
 EXAME DE MÉRITO
4.	Delimitação
4.1.	Constitui objeto do presente recurso definir se:
a) é cabível a revisão de ofício do Acórdão 7588/2017-TCU-Segunda Câmara;
b) a metodologia aplicada não se mostra adequada ao caso concreto;
c) o gestor já havia se afastado da gestão quando das irregularidades;
d) houve prescrição da pretensão punitiva da presente TCE.
5.	Da revisão de ofício.
5.1.	Gilmar de Melo Mendes argui, preliminarmente, que opôs embargos de declaração tempestivamente, questionando o parágrafo 6 do Voto que fundamentou o Acórdão 7588/2017-TCU-Segunda Câmara (Peça 143, p. 4) .
Análise:
5.2.	Assiste razão ao recorrente no tocante à alegação de que teria oposto os embargos de declaração em 4/8/2017, conforme data de recebimento do documento e histórico dele no sistema de protocolo eletrônico do TCU, e-TCU, a despeito da cópia digitalizada acostada pela defesa não ter sido adequadamente digitalizada, novamente, o que inviabiliza a leitura do carimbo de recebimento original em ambas as páginas (Peças 129, p. 1 e 132, p. 17) .
5.3.	Inicialmente, o Exmo. Relator a quo ponderou que os embargos de declaração de Gilmar de Melo Mendes não deveriam ser conhecidos (Peça 108, p. 1, parágrafo 6) .
5.4.	No entanto, o recorrente carece de sucumbência quanto a este ponto, uma vez que no mesmo Voto, o Exmo Ministro Relator a quo conheceu dos embargos de declaração do recorrente ao concluir, sem tratá-lo de forma diversa em relação aos demais recursos, que: "28. Considerando, portanto, que não há qualquer vício a ser sanado, posiciono-me por conhecer dos embargos de declaração, para, no mérito, rejeitá-los" (ênfase acrescida) . Posição encampada pelos demais Membros do Colegiado desta Corte de Contas, conforme parte dispositiva contida no item 9.1 do Acórdão 7588/2017-TCU-Segunda Câmara (Peça 131) , por meio do qual os embargos do ora recorrente foram expressamente conhecidos e rejeitados.
5.5.	Logo, incabível a análise de nulidade de ofício, no caso concreto, por falta de sucumbência do recorrente neste ponto. 
6.	Da metodologia aplicada.
6.1.	As empresas contratadas objetam que a metodologia aplicada, em face de "inúmeras variáveis", apresenta resultado propenso a "consideráveis distorções", com fundamento nos seguintes argumentos (Peça 140, p. 8-18) :
a) entendem que "mesmo após modificações de quantitativos, não houve repercussão, uma vez que não houve a perda da conformação do contrato com o valor global orçado inicialmente contratado";
b) alvitram que não cometeram fraude à licitação e que foram contratadas na modalidade de menor preço global, dentro dos parâmetros da Deso, tendo adimplido integralmente com suas obrigações, conforme relatórios das obras executadas, emitidos pela CAIXA;
c) acrescentam que a execução das obras e dos serviços, por obrigação contratual, foi de empreitada por preços unitários e que o Sinapi só foi adotado como referência oficial em 2003, até então deveria ser observado o CUB por m2;
d) ponderam que a "adoção obrigatória de CAPU - critério de aceitabilidade de preços unitários, com fixação de preços máximos, deveria ser aplicada às licitações por preço global, somente fora consagrada em 2010, com a Súmula nº 259/2010", momento posterior a licitação em apreço que ocorreu em 1/1998;
e) cita o Acórdão 1755/2004-TCU-Plenário, Relator Ministro Marcos Vinicios Vilaça, por meio do qual entende que o Relator daquele feito ponderou que a empresa é livre para oferecer o seu preço, o qual somente deve ser desclassificado se excessivo. Defendem que o valor excessivo somente será apurado, nas licitações pelo preço global, quando globalmente identificado preço destoante;
f) afirmam que o "Relatório Técnico de Engenharia de 27.08.2004 da Caixa Econômica Federal analisando os 6 (seis) contratos de repasses, conclui que o valor global contratado é inferior em R$ 135.195,33 em relação ao valor global de mercado. Esse mesmo relatório conclui ainda que as revisões promovidas pela DESO e CAIXA nos quantitativos e serviços originários da Concorrência nº 07/1997/DESO que integram os 06 (seis) Planos de Trabalho geraram, em consequência, uma economia de R$ 692.461,43 ao erário".
6.2.	Gilmar de Melo Mendes pondera que atuou de boa-fé, solicitando a presença da Secex-SE, além de ter dado seguimento à execução do Contrato, após o Relatório de Auditoria, no âmbito do TC Processo 014.849/2000-7, ter registrado que "o procedimento licitatório, o contrato nº 800.095 e o 1º Termo Aditivo" não continham irregularidades, tais como superfaturamento, até aquele momento. Cita também o Acórdão 1755/2004-TCU-Plenário, Relator Ministro Marcos Vinicios Vilaça (Peça 143, p. 6-11) .
6.3.	Gilmar de Melo Mendes contrapõe que os "quantitativos totais utilizados pelo TCU no cálculo do débito de R$ 1.366.824,25, conforme peça 83 deste processo, divergem daqueles medidos e pagos com recursos da União por conta dos Contratos de Repasse". Utiliza a Curva ABC para demonstrar que com estes novos quantitativos, obter-se-ia o valor negativo de R$ 229.886,71 (Peça 143, p. 12-14 e 163-166) .
6.4.	Arivaldo Ferreira de Andrade Filho requer a reforma do Acórdão recorrido "para se adequar todos os cálculos apresentados em fiscalização ao coerente método do balanço, por se tratar de obra julgada pelo tipo de menor preço global, já que o método da Curva ABC, conforme demonstrado nas alegações de defesa, mas não constante do acórdão embargado, não possui a representatividade adequada e real ao caso concreto da obra" (Peça 144, p. 38-39) .
Análise:
6.5.	Os recorrentes se insurgem contra a metodologia adotada pelo TCU.
6.6.	Insta ressalvar que o fato de o TCU só ter proferido a Súmula 259 em 2010, não torna escorreita licitação anterior por preço global cujos preços unitários apresentem sobrepreço, mormente quando a execução das obras e dos serviços, por obrigação contratual, foi de empreitada por preços unitários, como afirmam as empresas contratadas.
6.7.	Logo, a situação encontrada, independentemente da súmula, é a contratação de empresas por preço global, sem ter o devido cuidado de respeitar o princípio da economicidade em relação a cada item contratado, para a execução de uma empreitada por preços unitários, o que propicia, sem sobra de dúvida, a execução dos itens com sobrepreço e o abandono daqueles que traziam o preço global para um valor inferior ao aceitável inicialmente pela Administração Pública.
6.8.	Fato que não fica demonstrado na tabela apresentada por Gilmar de Melo Mendes (Peça 143, p. 163-166) , na qual ao analisar os itens da Curva ABC, o recorrente apura as diferenças entre o contrato original e os convênios atribuindo quantidades positivas e negativas em virtude da execução a maior ou a menor e, ao mesmo tempo, faz um levantamento positivo ou negativo da diferença apurada entre o preço contratado e o considerado escorreito pelo TCU, destes dois valores multiplicados, sendo um deles, normalmente, negativo, o recorrente chega a um somatório negativo, em função da metodologia adotada para multiplicar os itens selecionados.
6.9.	Metodologia tão enviesada que, nos itens em que o TCU apurou sobrepreço, contribuíram para um somatório negativo, como se houvesse benefício para a sociedade por meio do sobrepreço, e atuaram em prol da tese da defesa, quando, em verdade, são itens em que houve dano ao Erário e não benefício para a população.
6.10.	Da tabela apresentada, o que reluz é que os itens não executados foram aqueles em que a diferença entre o valor contratado e o valor apurado pelo TCU eram ínfimos, enquanto os que tiveram um aumento de quantitativo por força das alterações contratuais tinham valores bem acima do considerado escorreito pelo TCU, às vezes, próximo ao dobro, exemplo linha 36 demolições.
6.11.	Em relação à jurisprudência citada pelos recorrentes, o Acórdão 1755/2004-TCU-Plenário, Relator Ministro Walton Alencar Rodrigues e Ministro revisor Marcos Vinícios Villaça, apresentou o Método do Desconto, a fim de manter o equilíbrio econômico-financeiro da proposta original contratada ao longo de toda vigência contratual na esteira da alínea "d" do art. 65 da Lei 8.666/1993. Enquanto, o Acórdão 583/2003-TCU-Plenário, este da Relatoria do Ministro Marcos Vinícios Vilaça, utilizou pela primeira vez o Método do Balanço de forma a manter o equilíbrio das vantagens e das desvantagens ofertadas na proposta original contratada, retomando-as ao longo de toda vigência contratual, naqueles casos aplicáveis ainda durante a execução.
6.12.	Nesse sentido, estes métodos têm a intenção, em nome do interesse público, de evitar os transtornos próprios da interrupção das obras, contornando a irregularidade, e reequilibrando a relação contratual ao seu estado original de equidade econônica-financeira.
6.13.	O método da Curva ABC, por sua vez, é o método a ser adotado "em obras de grande porte" para a apuração do sobrepreço, nos termos da jurisprudência selecionada desta Corte de Contas, v. g. Acórdão 763/2007-TCU-Plenário, Relator Ministro-substituto Marcos Bemquerer Costa, sendo a técnica adequada e consolidada no âmbito desta Corte de Contas.
6.14.	No caso concreto, além do cuidado de se observar o método da Curva ABC, as equipes de auditoria, de unidades técnicas diferentes desta Corte de Contas, tiveram o cuidado de depurar o dano apontado de forma continua e observando, de forma constitucional, as alegações dos recorrentes, com base nos referenciais oficiais de custos de obras, selecionando os itens de maior representatividade do empreendimento.
6.15.	Desse modo, não há que se falar na adoção dos métodos do desconto ou do balanço, pois a obra já foi executada. Cabendo tão somente ao Tribunal de Contas exercer seu poder-dever de apurar o dano existente a fim de atender o interesse público.
6.16.	A execução total do ajuste não altera a apuração de sobrepreço em contratação pública, uma vez que a ilegalidade não decorre de sua inexecução, mas de sua execução por valor antieconômico.
6.17.	Nesse sentido, argumentar que pareceres ou relatórios antecedentes constituir-se-iam em verdadeiras decisões definitivas e imutáveis, impedindo toda e qualquer apuração posterior dos órgãos de controle, os quais zelam pelo interesse público, é questão que já fora afastada inclusive em instruções ao longo do processo, in verbis (Peça 71, p. 5) :
7. Percebe-se, assim, que não houve menção no relatório acerca dos custos unitários dos serviços contratados estarem de acordo com os de mercado. Referiu-se, sim, à taxa de BDI que se encontrava elevada, mas foi reduzida por meio de aditivo. 
8. Detectada alguma irregularidade, principalmente àquelas que impactem em economicidade na aplicação de recursos públicos, seja em que momento for, deve ser verificada para a adequada apuração dos fatos. Nesse sentido, vale trazer lição do professor Jorge Ulisses Jacoby Fernandes (in Tomada de Contas Especial - Processo e Procedimento nos Tribunais de Contas e na Administração Pública, 2ª ed., p. 377) , in verbis: 
'O que tem gerado alguma confusão é quando, após o julgamento das contas anuais, o Tribunal instaura TCE referente a fato ocorrido no exercício já julgado. Seria isso possível? 
A resposta é afirmativa, cabendo asserir que alguns Tribunais, ao darem quitação referente a um exercício, seja em tomada ou prestação de contas anuais, ressalvavam que a mesma não impediria a atuação concentrada para apurar determinada irregularidade. 
Em um importante parecer do Ministério Público junto ao TCU, o eminente Procurador-Geral, Dr. Francisco de Salles Mourão Branco, deixou assentado, reafirmando precedentes, que é possível, uma vez apurado desfalque ou malversação de recursos públicos por fato somente descoberto mais tarde, em inspeção ou por outro meio lícito de fiscalização cometido a este Tribunal, nada obsta que, através de Tomada de Contas Especial, instaurada somente para o fato inquinado, venha o gestor público a ser responsabilizado, sem que esta providência importe a revisão do julgamento das contas anuais do responsável - julgamento esse, por óbvio, inatacável em face da prescrição verificada. O gestor será responsabilizado apenas pelo fato novo que só mais tarde se logrou apurar através de procedimento fiscalizatório que a Lei Maior e as normas infraconstitucionais asseguram a este Tribunal. 
Outra inteligência, aliás, redundaria, a nosso ver, permissa venia, em dar-se espaço à impunidade, que a ninguém interessa ver consagrada.'
6.18.	Logo, os argumentos e os documentos apresentados não são suficientes para alterar o débito apontado. 
7.	Da responsabilidade do gestor.
7.1.	Arivaldo Ferreira de Andrade Filho entende que os superfaturamentos ocorreram quando da assinatura dos "Termos Aditivos entre os anos de 2000 e 2002", o que teria ocorrido "após a saída deste responsável da Deso", além de acrescentar os seguintes argumentos (Peça 144, p. 4-8, 13-23 e 30-38) :
	a) o ex-presidente da Deso, Gilmar de Melo Mendes, ora recorrente, se coloca como único responsável pela assinatura dos contratos de repasse;
	b) postula que "a premissa adotada no sentido de que "o contrato já apresentava preço superior ao de referência", "não se sustenta". Informa que "exerceu a função de diretor presidente da companhia, entre os anos de 1997 e os primeiros dias de 1999";
	c) cita a Súmula 71 do TCU;
	d) coloca que "não deve ser responsabilizado por recursos que não geriu durante a fase de execução do contrato". Compreende que a "fase de licitação das obras e serviços de engenharia objeto do Contrato n.º 800.095 foram auditadas, processadas e julgadas regulares, com consequente arquivamento dos autos, no processo TC n.º Processo 014.849/2000-7 da Ilustre Relatoria do Ministro Bento Bugarin".
Análise:
7.2.	O recorrente foi condenado pelo dano ao Erário justamente por ter assinado o Contrato 800.095/1998, o qual já apresentava sobrepreço em sua origem (item 9.2) , o que resultou na aplicação da multa prevista no art. 57 da Lei 8.443/1992 (item 9.3) . 
7.3.	Note-se que o recorrente não nega que realizou o ato administrativo de assinatura do Contrato. Pelo contrário, reafirma que o realizou, questionando que o sobrepreço só teria ocorrido no momento da assinatura dos aditivos e na execução dos serviços.
7.4.	Insta ressalvar que o recorrente está sendo responsabilizado exatamente por ter assinado o Contrato 800.095/1998 com sobrepreço em sua origem, alegação já foi afastada inclusive ao longo do processo, no Voto que fundamentou o Acórdão 7588/2017-TCU-Segunda Câmara, da relatoria do Ministro a quo, in verbis  (Peça 132) :
18. Já o representante do Sr. Arivaldo Ferreira de Andrade Filho alega que a decisão foi omissa ao não considerar que o gestor deixou a diretoria-presidência da Deso em 14/1/1999, antes do início da execução do Contrato 800.095/98, da formalização dos termos aditivos e da assinatura dos contratos de repasse, os quais teriam ocasionado alterações de projetos e especificações dos serviços e equipamentos licitados. 
19. Esclareço, porém, que o Sr. Arivaldo Ferreira de Andrade Filho foi condenado e apenado justamente por ter assinado o Contrato 800.095/1998, o qual já apresentava sobrepreço em sua origem. Ou seja, antes mesmo de serem firmados os termos aditivos que promoveram a alteração dos quantitativos inicialmente previstos naquele ajuste, fato que ele imputa ao gestor que lhe sucedeu, o contrato já apresentava preço superior ao de referência. Assim, não merece acolhida a tese. (ênfase acrescida) 
7.5.	Sobressai, portanto, no caso concreto, que somente atuando nos exatos ditames legais haverá a aplicação dos recursos públicos com a devida transparência e publicidade, princípios inerentes a esta atividade pública. Do contrário, o controle dos recursos estará sendo burlado, escancarando, assim, inúmeras possibilidades de desvio e malversação dos valores que deveriam ser utilizados única e exclusivamente em benefício do bem comum. 
7.6.	Logo, diversamente do alegado pela defesa, a ação do recorrente foi fator preponderante para tentar ludibriar os princípios administrativos e, por conseguinte, a sociedade brasileira.
8.	Da prescrição.
8.1.	Arivaldo Ferreira de Andrade Filho reafirma que o contrato foi assinado em 1/4/1998, aduz, então, que "a pretensão desta Egrégia Corte de Contas, com todo o respeito, está fulminada pela prescrição, isso porque o Superior Tribunal de Justiça, em recentíssimos precedentes, tem aplicado o que dispõe o art. 1º, do Decreto n.º 20.910/32 e 1º da Lei n.º 9.873/99, estabelecendo o prazo de 5 (cinco) anos para a atuação administrativa deste Tribunal". Pondera que ainda que considerado o prazo decenal firmado no incidente de uniformização de jurisprudência, ainda assim, a pretensão punitiva teria prescrito, já que passados mais de 10 anos da assinatura do contrato pelo responsável, em 1/4/1998, e sua citação em 3/7/2009 (Peça 144, p. 23-29) .
Análise:
8.2.	Ressalte-se que a jurisprudência pacífica do TCU e do Supremo Tribunal Federal-STF é no sentido de que as ações de ressarcimento movidas pelo Estado contra os agentes causadores de danos ao erário são imprescritíveis, conforme enunciado da Súmula TCU 282, exarada em consonância com posicionamento do Plenário do STF, proferido em sede de mandado de segurança (MS 26.210-9/DF, Relator Ministro Ricardo Lewandowski) .
8.3.	De igual sorte, não se pode alegar a prescrição do dever constitucional desta Corte de Contas em julgar as contas dos administradores e demais responsáveis por dinheiros que derem causa a perda, extravio ou outra irregularidade de que resulte prejuízo ao Erário, nos termos previstos no inciso II do art. 71 da Constituição Federal de 1988.
8.4.	Deve-se, no entanto, perscrutar, no que concerne à prescrição da pretensão punitiva deste Tribunal, as situações em que a garantia processual possa ser aplicada àquelas multas previstas nos art. 57 e 58 da Lei Orgânica, no caso concreto, a multa aplicada por meio do item 9.3 do Acórdão recorrido. 
8.5.	Com relação à prescrição da pretensão punitiva, pondera-se que o instituto da segurança jurídica, consagrado nos estados democráticos de direito contemporâneos, como forma de contínua regulação do exercício da atividade estatal, no campo dos direitos e das garantias fundamentais dos cidadãos está adequadamente exposto no art. 37, § 5º, da Constituição Federal de 1988, segundo o qual as ações destinadas a cominar sanções, decorrentes de prática de atos ilícitos, têm seus prazos prescricionais fixados por lei.
8.6.	Desta forma, a partir da determinação contida expressamente no texto constitucional, as regras de prescrição a serem observadas pelo TCU no exercício do poder punitivo no âmbito do controle externo constituem matéria de estrita reserva legal. Não é por simetria com outros diplomas legais atinentes à relação entre o Estado e o administrado que se suprem lacunas. Muito menos mediante a adoção de precedentes jurisprudenciais do Superior Tribunal de Justiça-STJ.
8.7.	Em razão mesmo da ausência de lei expressa estabelecendo o interstício a ser respeitado pela Corte, não está o Tribunal de Contas da União autorizado a autolimitar-se no encargo constitucional a si atribuído pelos artigos 70 e seguintes da Constituição Federal de 1988. Tampouco poderá dizer da sua competência em estabelecer prazos de prescrição, muito embora seja expresso na Carta Magna que tal só poderá ser feito por lei, sob o risco da excessiva limitação temporal do jus puniendi do TCU, a inviabilizar, em grande parte o poder dissuasivo que a Carta Constitucional investiu esta Corte Federal de Contas, exatamente para prevenir ou de reprimir ilícitos administrativos afetos à sua jurisdição.
8.8.	Recentemente, o TCU pacificou o entendimento, em exame de incidente de uniformização de jurisprudência por meio do Acórdão 1441/2016-TCU-Plenário, que a pretensão punitiva do Tribunal de Contas da União subordina-se ao prazo geral de prescrição indicado no art. 205 do Código Civil. 
8.9.	Assentou, inclusive, a data de início de contagem do instituto da prescrição, qual seja a "data de ocorrência da irregularidade sancionada, nos termos do art. 189 do Código Civil", as regras de interrupção, com a citação, a audiência ou a oitiva, com fulcro no art. 202, inciso I, do Código Civil, e de suspensão da prescrição descritas no decisum paradigmático.
8.10.	Note-se que a eventual ocorrência do instituto da prescrição foi objeto de análise no Voto que fundamentou o Acórdão 7588/2017-TCU-Segunda Câmara, o qual aclarou embargos de declaração opostos pelo recorrente (Peça 132) .
20. O embargante alega ainda que teria ocorrido a prescrição da pretensão punitiva, pois o último fato promovido pelo gestor enquanto diretor-presidente da Deso teria sido a assinatura do Contrato 800.095, em 1º/4/1998. Citando as disposições do Acórdão 1441/2016-TCU-Plenário, afirma que haveria um intervalo de, aproximadamente, 11 anos entre a assinatura do contrato e a citação do embargante nos autos do TC Processo 020.419/2007-9 e de 14 anos entre a assinatura e a citação nestes autos, de maneira que estaria prescrita a pretensão punitiva deste Tribunal. 
21. Não se sustenta a argumentação. Quanto ao débito, por serem imprescritíveis as ações de ressarcimento do TCU, consoante incidente de uniformização de jurisprudência julgado por esta Casa por meio do Acórdão 2709/2008-TCU-Plenário. Quanto às multas, por não ter ocorrido a prescrição da pretensão punitiva. 
22. A irregularidade imputada ao gestor data de 1º/4/1998 e ocorreu ainda sob a égide do Código Civil de 1916. Quando da entrada do novo Código em vigor, em 11/1/2003, ainda não havia transcorrido metade do prazo prescricional estabelecido pelo Código anterior, que era de vinte anos, de maneira que, para o caso em análise incide o prazo de dez anos, estipulado no art. 205 do Código de 2003, contado de sua vigência. 
23. Considerando, então, que as citações nestes autos foram ordenadas em 2/4/2012, com base no pronunciamento do secretário da unidade (peça 16) , menos de dez anos depois da entrada em vigor do novo código, e que, antes dessa comunicação, o responsável já havia sido citado pelos mesmos fatos no âmbito do TC Processo 020.419/2007-9, não se operou a prescrição da pretensão punitiva no âmbito deste Tribunal, nos termos das definições trazidas pelo Acórdão 1441/2016-TCU-Plenário.
8.11.	O Código Civil estabelece, em seu art. 189, que "violado o direito, nasce para o titular a pretensão, a qual se extingue, pela prescrição". No caso concreto, a irregularidade imputada ao gestor data de 1º/4/1998, ocorreu ainda sob a égide do Código Civil de 1916, o atual Código Civil, por sua vez, passou a viger em 11/1/2003, logo não havia transcorrido metade do prazo prescricional estabelecido pelo Código anterior, que era de vinte anos, de maneira que o prazo decenal estabelecido pelo art. 205 do Código Civil, conta de sua vigência em 11/1/2003.
8.12.	Iniciado o transcurso do prazo prescricional decenal em 11/1/2003, observa-se que o recorrente tomou ciência do processo, por meio do pedido de vista ou cópia, em 11/4/2012, e do ofício de citação, conforme documentos às Peças 24 e 26, momento processual em que houve a interrupção do prazo prescricional, conforme regra estipulada no art. 202, inciso I, do Código Civil.
8.13.	Por sua vez, o Acórdão recorrido foi proferido em 27/6/2017, sendo assim não foi ultrapassado o prazo prescricional decenal nos moldes do Código Civil.
8.14.	Por fim, importa abordar o fato de haver repercussão geral reconhecida, mas pendente de julgamento pelo STF, que apreciará especificamente a incidência ou não de prescrição à pretensão de ressarcimento fundada em decisão de tribunal de contas (Tema 899) , não retira a força normativa que se extrai da literalidade do art. 37, § 5º, da Constituição. 
8.15.	A presunção de constitucionalidade é pressuposto que acompanha normas em geral desde o nascedouro, sejam emendas constitucionais, leis em geral e, com muito mais força, é ínsita ao próprio texto constitucional original. De forma que, enquanto não sobrevier interpretação eventualmente restritiva por parte da Suprema Corte, não cabe outra leitura do texto constitucional, cujo teor é sublinhado no âmbito do processo administrativo de controle externo pela Súmula-TCU 282, conforme análise precedente. 
8.16.	Recentemente, o STF apreciou outro tema ao qual também havia atribuído repercussão geral (tema 897: prescritibilidade da pretensão de ressarcimento ao erário em face de agentes públicos por ato de improbidade administrativa) . Na ocasião, a Suprema Corte fixou a seguinte tese: "São imprescritíveis as ações de ressarcimento ao erário fundadas na prática de ato doloso tipificado na Lei de Improbidade Administrativa". O caso representativo da controvérsia foi o RE 852.475, julgado na Sessão de 8/8/2018 (Relator para o Acórdão Min. Edson Fachin) . 
8.17.	Conforme destacado em parágrafo anterior, há repercussão geral reconhecida, mas ainda pendente de julgamento pelo STF especificamente quanto à (im) prescritibilidade da pretensão de ressarcimento ao erário fundada em decisão de Tribunal de Contas (tema 899) [, acesso em 15/8/2018]. Assim, o aventado sobrestamento deste feito no âmbito do TCU também não se sustenta. Convém anotar que foi determinada pelo Relator no STF, em 19/10/2016, a suspensão nacional de que trata o CPC, art. 1.035, para o referido tema 899 da repercussão geral, conforme planilha divulgada pelo STF em sua página da internet (endereço eletrônico antes referenciado) . Mas tal somente se aplica aos processos em tramitação no âmbito do Poder Judiciário. 
8.18.	A questão foi enfrentada e bem circunscrita no julgamento que resultou no Acórdão 1446/2017-TCU-Plenário, cujo voto condutor fundou-se em outros precedentes e de onde se extrai o seguinte:
[VOTO]
[...]
8. Observo que prevalece neste Tribunal o entendimento de que, na atual etapa de discussão da matéria pelo STF, não caberia sobrestar tacitamente todos os processos potencialmente afetados por prescrição das ações de ressarcimento com fundamento na aplicação subsidiária do CPC. Nesse sentido, destaco os Acórdão 3082/2016-TCU-Plenário, 6.804/2016-1ª Câmara e 2.207/2016 - Plenário, do qual se extrai o seguinte excerto:
"Ao apreciar o recurso extraordinário (RE) 669.069 [que trata da prescritibilidade das pretensões de ressarcimento ao erário lastreadas em ilícito civil], o STF entendeu necessário reexaminar, sob a sistemática da repercussão geral, o alcance da regra estabelecida no parágrafo 5º do artigo 37 da Constituição Federal, que diz respeito às pretensões de ressarcimento ao erário fundadas em decisões do TCU. Por conseguinte, os casos análogos foram sobrestados nas demais instâncias do Poder Judiciário e a decisão a ser tomada pelo STF quanto ao mérito do recurso deverá ser aplicada aos processos que tratarem da mesma matéria.
Não obstante, até que sobrevenha decisão de mérito do Supremo Tribunal Federal, não é possível, como requerido pelas embargantes, reconhecer um sobrestamento tácito de todos os processos que tramitam no TCU afetados por uma potencial prescrição das ações de ressarcimento.
O Tribunal de Contas da União tem jurisdição e competência próprias estabelecidas pela Constituição Federal e pela Lei 8.443/1992, e não representa óbice à sua atuação o fato de tramitar no âmbito do Judiciário ação versando sobre o mesmo assunto. É competência exclusiva do TCU a verificação da regularidade da aplicação de recursos federais.
Na decisão que admitiu o mencionado recurso extraordinário, o ministro Teori Zavascki expressamente lembrou que o STF assentou a imprescritibilidade de pretensão de ressarcimento ao erário em caso similar, na apreciação do Mandado de Segurança (MS) 26210. É também nessa linha o entendimento que prevalece no TCU, consolidado na Súmula 282/2012.
Ao contrário do que sustentaram as embargantes, ainda que o Código de Processo Civil tenha aplicação subsidiária no TCU, não vislumbro de qualquer de suas regras a afetação tácita dos processos de natureza administrativa desta Corte a partir da admissão do RE 669.069 pelo STF." [...]. (TC-Processo 019.710/2004-2, apreciado na Sessão de 5/7/2017, Ata 25/2017) . (ênfase acrescida) .
8.19.	Vale também observar os comentários da doutrina especializada sobre o mencionado dispositivo legal:
[...] 6.1 Justamente com o objetivo de concretizar de modo visível o princípio constitucional da isonomia, o § 5º determina que o relator do recurso extraordinário, uma vez reconhecida a repercussão geral, suspenda o trâmite de todos os processos em curso, no território nacional, que versem sobre a mesma matéria. 6.2 A nova lei não prevê a obrigatoriedade (no sentido forte da expressão, que se aplica quando a lei concebe remédio específico para a eventual desobediência, que seria a reclamação) de que os demais Tribunais aceitem a orientação constante da decisão do STF quando julga recurso extraordinário entre A e B. No entanto, o único SENTIDO da suspensão que consta do § 5º é que esta orientação seja acatada. 6.3 Claro que isto não ocorre necessariamente (esta suspensão) , já que o recurso extraordinário nem sempre gira em tomo de questões que se repetem em todo o país. O dispositivo foi concebido com o objetivo de alcançar situações em que se discutem direitos que sejam objeto de discussão em diversas ações em curso no país, não necessariamente de massa. Não se trata, aqui, de julgamento de recurso extraordinário no recurso dos repetitivos. [...]. 6.6 As ações podem estar em 1º Grau, em 2º Grau; pode-se tratar de execução (salvo se for de título judicial transitado em julgado) . O importante é prevenir a existência de decisões discrepante daquilo que o STF decidirá, quando apreciar o mérito do recurso. (WAMBIER, Teresa Arruda Alvim [et al].. Primeiros Comentários ao Novo Código de Processo Civil - artigo por artigo. 2. ed. rev. atual. e ampl. - São Paulo: Editora Revista dos Tribunais, 2016) .
8.20.	Nota-se que a regra afeta "ações", mesmo as de execução, tramitando em "1º grau" ou "2º grau", isto é, processos judiciais em instâncias do Poder Judiciário funcionalmente inferiores ao STF. Busca-se evitar provimentos judiciais divergentes. Daí não se pode expandir interpretação que abarque procedimentos administrativos em curso no TCU ou em qualquer outra instância administrativa dos Poderes Legislativo, Executivo e mesmo do próprio Judiciário, visto que as decisões forjadas nesta seara (administrativa) não tem força de título judicial e, por isso mesmo, não haveria o risco de conflito com outra de mesma natureza (judicial) [CF, art. 71, § 3º, c/c Lei 8.443/1992, art. 23, III, "b" e art. 24 c/c CPC, art. 914 e seg's. ou Lei 6.830/1980, art. 2 e art. 16 e seg's.]. 
8.21.	Portanto, a disposição do art. 1.035, § 5º, do CPC terá implicação, aí sim, apenas quando do ajuizamento de hipotética execução forçada pela Advocacia-Geral da União (AGU) com base no título executivo extrajudicial eventualmente formado pelo acórdão do TCU, na hipótese de condenação em débito e os responsáveis não o recolherem no prazo a ser fixado na referida decisão administrativa. 
CONCLUSÃO
9.	Das análises anteriores, conclui-se que:
a) incabível a análise de nulidade de ofício do Acórdão 7588/2017-TCU-Segunda Câmara, no caso concreto, por falta de sucumbência do recorrente, conforme parte dispositiva contida no item 9.1 do Acórdão 7588/2017-TCU-Segunda Câmara (Peça 131) , por meio do qual os embargos do ora recorrente foram conhecidos e rejeitados;
b)	a execução total do ajuste não altera a apuração de sobrepreço em contratação pública, uma vez que a ilegalidade não decorre de sua inexecução, mas de sua execução por valor antieconômico;
c) o recorrente está sendo responsabilizado exatamente por ter assinado o Contrato 800.095/1998 com sobrepreço em sua origem;
d) iniciado o transcurso do prazo prescricional decenal em 11/1/2003, observa-se que o recorrente tomou ciência do processo, por meio do pedido de vista ou cópia, em 11/4/2012, e do ofício de citação, conforme documentos às Peças 24 e 26, momento processual em que houve a interrupção do prazo prescricional, conforme regra estipulada no art. 202, inciso I, do Código Civil. Por sua vez, o Acórdão recorrido foi proferido em 27/6/2017, sendo assim não foi ultrapassado o prazo prescricional decenal nos moldes do Código Civil.
9.1. Ante o exposto, não foi trazido aos autos nenhum argumento que detenha o condão de modificar o julgado de origem, Acórdão 5.785/2017, mantido pelo Acórdão 7588/2017-TCU-Segunda Câmara do TCU, motivo por que este não está a merecer reforma, devendo ser, por consequência, prestigiado e mantido.
PROPOSTA DE ENCAMINHAMENTO
10. Ante o exposto, submetem-se os autos à consideração superior, propondo-se, com fundamento nos artigos 32, inciso I, e 33, da Lei 8.443/1992, c/c o artigo 285, do RI/TCU:
a) conhecer dos recursos de reconsideração interpostos por Arivaldo Ferreira de Andrade Filho (CPF XXX.108.535-XX) ; Construtora do Nordeste Ltda. (CNPJ 13.005.178/0001-77) ; Gilmar de Melo Mendes (CPF XXX.452.105-XX) ; e Heca Comércio e Construções Ltda. (CNPJ 13.173.885/0001-72) e, no mérito, negar-lhes provimento;
b) dar ciência do Acórdão que for prolatado às entidades/órgãos interessados, à Procuradoria da República no Estado de Sergipe e aos recorrentes, ressaltando-se que o Relatório e o Voto que o fundamentarem podem ser consultados no endereço www.tcu.gov/acordaos, no dia seguinte ao de sua oficialização."
2.	Pôs-se de acordo com esse exame da Serur o representante do Parquet de Contas, em seu parecer à peça 167.
3.	Estando este processo em meu gabinete, pendente de apreciação de mérito, foram juntados ao processo documentos e argumentos trazidos pelos recorrentes, na forma de memoriais, os quais, em razão de seus apontamentos, entendi serem suficientes para o reexame da matéria, o qual foi determinado por intermédio do despacho de peça 182, razão porque os autos foram reenviados para a Serur.
4.	Em atendimento ao supracitado despacho, a Serur apresentou sua derradeira instrução de mérito, a qual transcrevo com as supressões que entendo cabíveis (peça 183) :
"INTRODUÇÃO
1.	Trata-se de peças memoriais interpostas por HECA Comércio e Construções Ltda. (peças 175 e 180-181) e Arivaldo Ferreira de Andrade Filho (peça 177) , com fulcro no §3º do art. 160 do Regimento Interno do Tribunal de Contas da União - RI/TCU, o qual, em respeito aos princípios do contraditório e da ampla defesa, concede à parte o direito de distribuir, terminada a etapa de instrução do processo, memorial aos ministros, aos auditores e aos representantes do Ministério Público junto ao TCU - MP/TCU.
1.1.	Desse modo, a presente análise tem por objetivo complementar a instrução de mérito de peça 162, por meio da qual se propôs, no mérito, o não provimento dos recursos de reconsideração, a qual contou com a anuência da titular da 2ª Diretoria e do Secretário da Secretaria de Recursos-Serur (peças 163-164) . O Ilustre Sub-procurador Paulo Soares Bugarin, por sua vez, anuiu com o encaminhamento sugerido pela Serur (peça 167) . 
1.2.	Em atenção à análise dos novos documentos acostados, o Relator ad quem, Exmo. Ministro Aroldo Cedraz, em despacho à peça 182, determinou a restituição dos autos à Serur para nova instrução da matéria, com a posterior oitiva do Ministério Público junto ao TCU-MPTCU, com intuito de aclarar questões remanescentes no presente processo.
EXAME DE MÉRITO
2.	Delimitação
2.1.	Constitui objeto do presente recurso definir se:
a) a metodologia aplicada não se mostra adequada ao caso concreto;
b) o gestor já havia se afastado da gestão quando das irregularidades;
c) houve prescrição da pretensão punitiva da presente TCE.
3.	Da metodologia aplicada.
3.1.	A empresa contratada, HECA Comércio e Construções Ltda., objeta que integrou o consórcio que se sagrou vencedor na Concorrência n. 007/1997/DESO, cujo critério de julgamento foi o de preço global, "de modo que os preços unitários não foram objeto de competitividade entre as licitantes", com fundamento nos seguintes argumentos (peça 175, p. 8-18) :
a) acrescenta que o Sinapi só foi adotado como referência oficial em 2003;
b) pondera que, "conforme o roteiro de auditoria de obras e jurisprudência pacífica no TCU, em caso de contratos assinados deve-se utilizar, para o cálculo de possível sobrepreço, o método da limitação do preço global (MLPG) , nos termos do voto condutor do Acórdão 3443/2012-TCU-Plenário, de relatoria do Ministro Valmir Campelo";
c) alvitra que "em um contexto histórico onde não havia uma limitação ou a exigência de atendimento ao sistema, estabelecido pela LDO, houve uma variação de preço de aproximadamente - e somente - 6% (seis por cento) , representando variação normal de mercado" (ênfase do original) ;
d) defende que "a própria evolução tecnológica e de melhoria nas práticas de construção e engenharia, no decorrer do tempo, fazem com que determinados custos, com o tempo, se tornem menos onerosos", o que teria acontecido, segundo a defesa, no caso concreto, pois a comparação "sobre serviços cotados" e o marco temporal utilizado no exame tem "cerca de 6 (seis) anos";
e) aduz que inexiste "variação de valor que fosse imputável à empresa Recorrente a título de suposto prejuízo ao erário";
f) requer a juntada de perícia (peça 180) , a qual apresenta para reforçar os argumentos contrários a metodologia utilizada pelo TCU (peça 181) . Apresenta tabela que traz o orçamento deflacionado (peça 181, p. 16-18) ;
g) relembra o histórico processual, por meio da perícia apresentada, e afirma que "ao final do certame licitatório que o erário conseguiu a execução da obra desejada e planejada a um custo de apenas 80,71% do valor inicial projetado", devidamente entregue e concluída;
h) apresenta uma análise temporal da variação do sistema de preços referenciais e conclui que "a tendência é de ganhos de produtividade";
i) objeta que, "dependendo do indexador utilizado, o valor apurado pode ser 108% maior, o que implica em geração de vieses financeiros grosseiros bastando, apenas, utilizar indexadores diferentes";
j) alterca que a metodologia apresenta outros dois problemas, "a primeira que considera preço de referência como preço fixo, que são conceitos completamente distintos, e considera o preço cotado, como preço aplicado na mesma época da cotação";
k) coloca que "o preço de referência deve ser tratado como preço alvo" e apresenta uma metodologia com preço alvo e desvio padrão, no entendimento da defesa, "aceitável de 20% para mais ou para menos". Apresenta tabela dessa composição de preços das quais se obtém variações tanto de superfaturamento, quanto de economia ao Erário;
l) aponta que, como segundo problema do método utilizado, o que teria sido alertado no Relatório da CAIXA, "entre a assinatura do contrato e o início de sua execução não houve nenhum realinhamento de preços ou reajuste", o que fez com a empresa contratada iniciasse a execução em 9/2002 com a planilha de preços de 1/1998;
m) contesta a competência do TCU para fiscalizar todos os recursos que compõem o débito em questão, colocando que "cerca de 15% dos recursos destinados fogem da alçada de competência dos órgãos de controle da União";
n) aduz, por fim, que a administração pública exacerbou seu poder discricionário, ao adotar metodologias, sem regramento prévio específico, e por meio dos "indicadores mais cômodos a serem utilizados em cada situação" e que "não há metodologia válida que possa simplesmente replicar índices do futuro para o passado". 
Análise:
3.2.	Os recorrentes se insurgem contra a metodologia adotada pelo TCU.
3.3.	Insta ressalvar que o fato de o TCU só ter proferido a Súmula 259 em 2010, não torna escorreita licitação anterior por preço global cujos preços unitários apresentem sobrepreço, mormente quando a execução das obras e dos serviços, por obrigação contratual, foi de empreitada por preços unitários.
3.4.	Logo, a situação encontrada, independentemente da súmula, é a contratação de empresas por preço global, sem ter o devido cuidado de respeitar o princípio da economicidade em relação a cada item contratado para a execução de uma empreitada por preços unitários, o que propicia, sem sombra de dúvida, a execução dos itens com sobrepreço e o abandono daqueles que traziam o preço global para um valor inferior ao aceitável inicialmente pela Administração Pública.
3.5.	No que se refere à utilização do método da limitação do preço global (MLPG) , para o cálculo de possível sobrepreço, "nos termos do voto condutor do Acórdão 3443/2012-TCU-Plenário, de relatoria do Ministro Valmir Campelo", observa-se que este foi utilizado pela Secex/SE, conforme analisado na instrução da então Secretaria de Fiscalização de Obras de Energia e Aeroportos, que concluiu pela adequabilidade dos critérios adotados no cálculo inicial do superfaturamento (peça 75, p. 6) :
Método de determinação do superfaturamento
40. Quanto ao método de aferição de superfaturamento, a Secex/SE utilizou-se do "método da limitação do preço global". Nesse método ocorre compensação entre serviços com sobrepreço e aqueles que se encontram com preços inferiores aos valores de referência, sendo ele recomendado para o cálculo do superfaturamento. 
3.6.	Nesse sentido, não há divergência quanto ao ponto.
3.7.	No que tange à utilização da curva ABC, observa-se que são várias as metodologias existentes na literatura, sendo o Método da curva ABC a metodologia rotineiramente adotada pelo Tribunal para análise de preços de obras. Todavia, sua utilização deve respeitar 5 etapas, como enfatizou a unidade especializada (peça 75) ;
9. A metodologia vem sendo rotineiramente adotada pelo Tribunal para análise de preços de obras. Elabora-se uma curva ABC para o orçamento-base da licitação ou para a planilha contratual, conforme o caso, com o intuito de otimizar a verificação acerca da existência de sobrepreço no orçamento.
10. São cinco as principais etapas para realização de análise de superfaturamento por meio da curva ABC: 
i) em obras em andamento ou concluídas, deve-se elaborar uma curva ABC após a realização dos aditivos contratuais ou com as quantidades efetivamente executadas; 
ii) na elaboração da curva ABC os serviços devem ser ordenados de acordo com sua participação relativa no valor total das obras em ordem decrescente, com o peso percentual do valor de cada serviço e o percentual acumulado desses pesos; 
iii) deverá ser realizada a seleção da amostra na faixa A da curva ABC, que costuma representar em torno de 10 a 20% do total de itens e que corresponde em torno de 80% do valor financeiro; 
iv) a amostra deverá possuir uma data-base para os preços referenciais; e  
v) deverão ser estabelecidos os custos referenciais por meio de fontes oficiais e/ou subsidiárias, para permitir o cálculo do sobrepreço e/ou superfaturamento.
3.8.	Em relação aos referenciais de custos, a Secex/CE (peça 13, p. 3) observou a data base da planilha do contrato, que é de janeiro de 1998 e buscou utilizar referências de custos mais próximas deste período, porém, quando inexistentes, os custos dos serviços similares foram pesquisados em outras datas bases e seus valores retroagidos para o mês de janeiro de 1998 com a utilização do Índice Nacional da Construção Civil (INCC) da Fundação Getúlio Vargas (FGV) .
3.9.	Em verdade, para a determinação do valor superfaturado, a Secex/SE utilizou-se de preços referenciados no Sistema Nacional de Pesquisa de Custos e Índices da Construção Civil (Sinapi) e, quando não encontrados serviços semelhantes, foram pesquisados o Sistema de Custos Rodoviários (Sicro) , Sistema de Orçamento de Obras de Sergipe (Orse) e, em alguns casos, cotação com fornecedores e até mesmo adoção de composições elaboradas pela Controladoria-Geral da União (CGU) , oriundas de auditoria realizada anteriormente por aquele órgão de controle nos contratos em tela.
3.10.	Ponderando, inclusive, questionamentos em relação a cada um dos itens específicos, os quais foram revisados, por mais de uma vez, pela unidade especializada, atual Secretaria de Fiscalização de Infraestrutura Urbana, acatando inclusive as ponderações dos responsáveis quando cabível (peça 75, p. 4-6 e peça 83) .
3.11.	Insta ressalvar que a argumentação de que houve melhoria de produtividade e tecnologia, o que resultaria em um ganho de produtividade, como coloca a defesa "a tendência é de ganhos de produtividade", iria compensar os questionamentos quando a falta de realinhamento de preços ou reajuste "entre a assinatura do contrato e o início de sua execução", sem contar que o contratado poderia ter se insurgido contra eventual variação inflacionária do período antes de iniciar a execução. 
3.12.	Reafirma-se que o método da Curva ABC, por sua vez, é o método a ser adotado "em obras de grande porte" para a apuração do sobrepreço, nos termos da jurisprudência selecionada desta Corte de Contas, v. g. Acórdão 763/2007-TCU-Plenário, rel. Ministro-substituto Marcos Bemquerer Costa, sendo a técnica adequada e consolidada no âmbito desta Corte de Contas.
3.13.	No caso concreto, além do cuidado de se observar o método da Curva ABC, as equipes de auditoria, de unidades técnicas diferentes desta Corte de Contas, tiveram o cuidado de depurar o dano apontado de forma continua e observando, de forma constitucional, as alegações dos recorrentes, com base nos referenciais oficiais de custos de obras, selecionando os itens de maior representatividade do empreendimento.
3.14.	Cabe ressalvar, novamente, que a execução total do ajuste não altera a apuração de sobrepreço em contratação pública, uma vez que a ilegalidade não decorre de sua inexecução, mas de sua execução por valor antieconômico.
3.15.	De igual sorte, alegar que parte dos recursos é proveniente de fontes diversas, de forma genérica, suscitando que "cerca de 15% dos recursos destinados fogem da alçada de competência dos órgãos de controle da União", não afasta, de per si, o sobrepreço encontrado, cabendo a eventual credor contestar a execução na esfera competente, se habilitando, se assim entender necessário, a receber os recursos desviados de sua fonte de recursos.
3.16.	Conforme restou demonstrado em diversas ocasiões, o poder público adotou a metodologia indicada para o caso concreto, guiada pela jurisprudência competente, não havendo despesa pública que não deva ser auditada pelos órgãos de controle, simplesmente porque ao adotar metodologias ou índices diferentes sejam obtidos resultados distintos.
3.17.	Logo, os argumentos e os documentos apresentados não são suficientes para alterar o débito apontado, nem das multas dele decorrente. 
4.	Da responsabilidade do gestor.
4.1.	Arivaldo Ferreira de Andrade Filho entende que os superfaturamentos ocorreram quando da assinatura dos "Termos Aditivos entre os anos de 2000 e 2002", o que teria ocorrido "após a saída deste responsável da Deso", além de acrescentar os seguintes argumentos (peça 177, p. 2-9 e 12-17) :
	a) atribui o sobrepreço apurado aos Contratos de Repasse n. 092.543-07/99, 115.868-14/2000 e 110.670-21/2000 e que os Contratos de Repasse 125.471-37/2000, 129.126-29/2001 e 134.376-52/2001 foram todos assinados a partir do ano de 2001, os quais "promoveram alterações no termo contratual originalmente firmado pela DESO no ano de 1998";
	b) postula que "a premissa adotada no sentido de que "o contrato já apresentava preço superior ao de referência", "não se sustenta". Informa que "exerceu a função de diretor-presidente da companhia, entre os anos de 1997 e os primeiros dias de 1999";
	c) afirma que a CGU/SE constatou "que os objetos dos contratos de repasse já relatados não foram contemplados no processo licitatório da Concorrência Pública n.º 007/97-DESO", os quais ocorreram "após a referida licitação e assinatura do contrato, portanto, APÓS A SAÍDA DESTE RECORRENTE DA DIRETORIA DA DESO" (ênfase do original) ;
	d) objeta que "todos os atos firmados a alterar o contrato original, acrescentando-lhe itens e valor, ou ainda, alterando-o com inclusão ou exclusão das quantidades previamente licitadas, atribuindo-lhe sobrepreço, não podem, nem devem ter suas pretensas irregularidades atribuídas ao recorrente";
	e) cita a Súmula 71 do TCU;
	f) coloca que "não deve ser responsabilizado por recursos que não geriu durante a fase de execução do contrato". Compreende que a "fase de licitação das obras e serviços de engenharia objeto do Contrato n.º 800.095 foram auditadas, processadas e julgadas regulares, com consequente arquivamento dos autos, no processo TC n.º Processo 014.849/2000-7 da Ilustre Relatoria do Ministro Bento Bugarin".
Análise:
4.2.	O recorrente foi condenado pelo dano ao Erário justamente por ter assinado o Contrato 800.095/1998, o qual já apresentava sobrepreço em sua origem (item 9.2) , o que resultou na aplicação da multa prevista no art. 57 da Lei 8.443/1992 (item 9.3) . 
4.3.	Note-se que o recorrente não nega que realizou o ato administrativo de assinatura do Contrato. Pelo contrário, reafirma que o realizou, questionando que o sobrepreço só teria ocorrido no momento da assinatura dos aditivos e na execução dos serviços.
4.4.	Insta ressalvar que o recorrente está sendo responsabilizado exatamente por ter assinado o Contrato 800.095/1998 com sobrepreço em sua origem, alegação já foi afastada inclusive ao longo do processo, no Voto que fundamentou o Acórdão 7588/2017-TCU-Segunda Câmara, da rel. do Ministro Vital do Rêgo, in verbis  (Peça 132) :
18. Já o representante do Sr. Arivaldo Ferreira de Andrade Filho alega que a decisão foi omissa ao não considerar que o gestor deixou a diretoria-presidência da Deso em 14/1/1999, antes do início da execução do Contrato 800.095/98, da formalização dos termos aditivos e da assinatura dos contratos de repasse, os quais teriam ocasionado alterações de projetos e especificações dos serviços e equipamentos licitados. 
19. Esclareço, porém, que o Sr. Arivaldo Ferreira de Andrade Filho foi condenado e apenado justamente por ter assinado o Contrato 800.095/1998, o qual já apresentava sobrepreço em sua origem. Ou seja, antes mesmo de serem firmados os termos aditivos que promoveram a alteração dos quantitativos inicialmente previstos naquele ajuste, fato que ele imputa ao gestor que lhe sucedeu, o contrato já apresentava preço superior ao de referência. Assim, não merece acolhida a tese. (ênfase acrescida) 
4.5.	Insta ressalvar que o sobrepreço encontrado na presente TCE decorre da apreciação em conjunto dos objetos dos seis contratos de repasse, uma vez que eles foram agrupados e deram origem a um único contrato administrativo (Contrato 800.095/98) , celebrado entre a Deso e o consórcio formado pelas empresas Construtora Nordeste Ltda. e Heca Comércio e Construções Ltda., no valor de R$ 19.794.000,00, com data-base janeiro/1998.
4.6.	Destarte, o débito não foi apurado por eventual execução parcial ou execução sem atender normas técnicas, mas de sobrepreço advindo desde a origem da assinatura do Contrato 800.095/1998, ato administrativo realizado pelo recorrente, no legítimo exercício do cargo de Diretor-Presidente da Deso.
5.	Da prescrição.
5.1.	Arivaldo Ferreira de Andrade Filho reafirma que o contrato foi assinado em 1/4/1998, aduz, então, que "a pretensão desta Egrégia Corte de Contas, com todo o respeito, está fulminada pela prescrição, isso porque o Superior Tribunal de Justiça, em recentíssimos precedentes, tem aplicado o que dispõe o art. 1º, do Decreto n.º 20.910/32 e 1º da Lei n.º 9.873/99, estabelecendo o prazo de 5 (cinco) anos para a atuação administrativa deste Tribunal". 
5.2.	Pondera que ainda que considerado o prazo decenal firmado no incidente de uniformização de jurisprudência, ainda assim, a pretensão punitiva teria prescrito, já que passados mais de 10 anos da assinatura do contrato pelo responsável, em 1/4/1998, e sua citação em 3/7/2009 (peça 177, p. 9-12) .
Análise:
5.3.	Ressalte-se que a jurisprudência pacífica do TCU e do Supremo Tribunal Federal-STF é no sentido de que as ações de ressarcimento movidas pelo Estado contra os agentes causadores de danos ao erário são imprescritíveis, conforme enunciado da Súmula TCU 282, exarada em consonância com posicionamento do Plenário do STF, proferido em sede de mandado de segurança (MS 26.210-9/DF, Relator Ministro Ricardo Lewandowski) .
5.4.	De igual sorte, não se pode alegar a prescrição do dever constitucional desta Corte de Contas em julgar as contas dos administradores e demais responsáveis por dinheiros que derem causa a perda, extravio ou outra irregularidade de que resulte prejuízo ao Erário, nos termos previstos no inciso II do art. 71 da Constituição Federal de 1988.
5.5.	No tocante às ementas apresentadas, observa-se que as decisões da justiça não vinculam esta Corte de Corte, a qual é independente em relação a suas deliberações (vide Acórdão 1115/2017-TCU-Primeira Câmara, de relatoria do Ministro Bruno Dantas, onde o colegiado decidiu que essa situação não obriga o sobrestamento de processos no âmbito do TCU, entre outros julgados) .
5.6.	No caso concreto, o TCU está exercendo seu poder-dever constitucional de apurar as irregularidades que resultem em prejuízo ao Erário, com o julgamento das contas dos responsáveis e quantificação do débito, além da aplicação da multa quando cabível.
5.7.	Deve-se, no entanto, perscrutar, no que concerne à prescrição da pretensão punitiva deste Tribunal, as situações em que a garantia processual possa ser aplicada àquelas multas previstas nos art. 57 e 58 da Lei Orgânica, no caso concreto, a multa aplicada por meio do item 9.3 do Acórdão recorrido. 
5.8.	Relativamente às sanções previstas na Lei 8.443/1992, ressalta-se o posicionamento deste Tribunal. Nos autos de incidente de uniformização de jurisprudência (TC Processo 030.926/2015-7) , a prolação do Acórdão 1441/2016-TCU-Plenário, rel. Ministro Walton Alencar Rodrigues, assentou, em suma, que: (i) a pretensão punitiva do TCU subordina-se ao prazo geral de prescrição indicado no art. 205 do Código Civil (10 anos) e é contada a partir da data de ocorrência da irregularidade sancionada; (ii) o ato que ordenar a citação, a audiência ou a oitiva da parte interrompe a prescrição; (iii) haverá suspensão da prescrição toda vez que o responsável apresentar elementos adicionais de defesa; (iv) a prescrição será aferida independentemente de alegação da parte; e (v) o entendimento do mencionado acórdão será aplicado de imediato aos processos novos e aos pendentes de decisão.
5.9.	Note-se que a eventual ocorrência do instituto da prescrição foi objeto de análise no Voto que fundamentou o Acórdão 7588/2017-TCU-Segunda Câmara, o qual aclarou embargos de declaração opostos pelo recorrente (peça 132) .
20. O embargante alega ainda que teria ocorrido a prescrição da pretensão punitiva, pois o último fato promovido pelo gestor enquanto diretor-presidente da Deso teria sido a assinatura do Contrato 800.095, em 1º/4/1998. Citando as disposições do Acórdão 1441/2016-TCU-Plenário, afirma que haveria um intervalo de, aproximadamente, 11 anos entre a assinatura do contrato e a citação do embargante nos autos do TC Processo 020.419/2007-9 e de 14 anos entre a assinatura e a citação nestes autos, de maneira que estaria prescrita a pretensão punitiva deste Tribunal. 
21. Não se sustenta a argumentação. Quanto ao débito, por serem imprescritíveis as ações de ressarcimento do TCU, consoante incidente de uniformização de jurisprudência julgado por esta Casa por meio do Acórdão 2709/2008-TCU-Plenário. Quanto às multas, por não ter ocorrido a prescrição da pretensão punitiva. 
22. A irregularidade imputada ao gestor data de 1º/4/1998 e ocorreu ainda sob a égide do Código Civil de 1916. Quando da entrada do novo Código em vigor, em 11/1/2003, ainda não havia transcorrido metade do prazo prescricional estabelecido pelo Código anterior, que era de vinte anos, de maneira que, para o caso em análise incide o prazo de dez anos, estipulado no art. 205 do Código de 2003, contado de sua vigência. 
23. Considerando, então, que as citações nestes autos foram ordenadas em 2/4/2012, com base no pronunciamento do secretário da unidade (peça 16) , menos de dez anos depois da entrada em vigor do novo código, e que, antes dessa comunicação, o responsável já havia sido citado pelos mesmos fatos no âmbito do TC Processo 020.419/2007-9, não se operou a prescrição da pretensão punitiva no âmbito deste Tribunal, nos termos das definições trazidas pelo Acórdão 1441/2016-TCU-Plenário.
5.10.	O Código Civil estabelece, em seu art. 189, que "violado o direito, nasce para o titular a pretensão, a qual se extingue, pela prescrição". No caso concreto, a irregularidade imputada ao gestor data de 1º/4/1998, ocorreu ainda sob a égide do Código Civil de 1916. Todavia, o atual Código Civil, por sua vez, passou a viger em 11/1/2003, logo não havia transcorrido metade do prazo prescricional estabelecido pelo Código anterior, que era de vinte anos, de maneira que o prazo decenal estabelecido pelo art. 205 do Código Civil, conta de sua vigência em 11/1/2003.
5.11.	Iniciado o transcurso do prazo prescricional decenal em 11/1/2003, observa-se que o recorrente tomou ciência do processo, por meio do pedido de vista ou cópia e do ofício de citação, em 11/4/2012, conforme documentos às peças 24 e 26, momento processual em que houve a interrupção do prazo prescricional, conforme regra estipulada no art. 202, inciso I, do Código Civil.
5.12.	Por sua vez, o Acórdão recorrido foi proferido em 27/6/2017, sendo assim não foi ultrapassado o prazo prescricional decenal nos moldes do Código Civil.
INFORMAÇÕES COMPLEMENTARES
6.	Arivaldo Ferreira de Andrade Filho solicita que lhe seja oportunizado o direito a apresentação de sustentação oral por ocasião do julgamento do recuso de reconsideração (peça 172) .
CONCLUSÃO
7.	Das análises anteriores, conclui-se que:
a)	a execução total do ajuste não altera a apuração de sobrepreço em contratação pública, uma vez que a ilegalidade não decorre de sua inexecução, mas de sua execução por valor antieconômico;
b) o recorrente está sendo responsabilizado exatamente por ter assinado o Contrato 800.095/1998 com sobrepreço em sua origem;
c) iniciado o transcurso do prazo prescricional decenal em 11/1/2003, observa-se que o recorrente tomou ciência do processo, por meio do pedido de vista ou cópia e do ofício de citação, em 11/4/2012, conforme documentos às peças 24 e 26, momento processual em que houve a interrupção do prazo prescricional, conforme regra estipulada no art. 202, inciso I, do Código Civil. Por sua vez, o Acórdão recorrido foi proferido em 27/6/2017, sendo assim não foi ultrapassado o prazo prescricional decenal nos moldes do Código Civil.
7.1.	Ante o exposto, não foi trazido aos autos nenhum argumento que detenha o condão de modificar o julgado de origem, Acórdão 5.785/2017, mantido pelo Acórdão 7588/2017-TCU-Segunda Câmara do TCU, motivo por que este não está a merecer reforma, devendo ser, por consequência, prestigiado e mantido.
PROPOSTA DE ENCAMINHAMENTO
8.	Ante o exposto, em consonância com a proposta anteriormente formulada às peças 162-164, submetem-se os autos à consideração superior, propondo-se, com fundamento nos artigos 32, inciso I, e 33, da Lei 8.443/1992, c/c o artigo 285, do RI/TCU:
a) conhecer dos recursos de reconsideração interpostos por Arivaldo Ferreira de Andrade Filho (CPF XXX.108.535-XX) ; Construtora do Nordeste Ltda. (CNPJ 13.005.178/0001-77) ; Gilmar de Melo Mendes (CPF XXX.452.105-XX) ; e Heca Comércio e Construções Ltda. (CNPJ 13.173.885/0001-72) e, no mérito, negar-lhes provimento;
b) dar ciência do Acórdão que for prolatado às entidades/órgãos interessados, à Procuradoria da República no Estado de Sergipe e aos recorrentes, ressaltando-se que o Relatório e o Voto que o fundamentarem podem ser consultados no endereço www.tcu.gov/acordaos, no dia seguinte ao de sua oficialização."
5.	O representante do Ministério Público que atua junto ao TCU (MPTCU) novamente acompanhou o exame da Serur, no sentido de negar provimento aos presentes Recursos de Reconsideração (peça 186) .
6.	Ainda antes da apreciação de mérito, a defesa da empresa Heca Comércio e Construções Ltda. requereu " (...) a juntada da avaliação de seu perito técnico acerca da instrução realizada para avaliar a perícia apresentada."  (peça 187) . A referida avaliação, à peça 188, tratou de contestar alguns itens presentes na manifestação da Serur. A empresa solicitou, por fim, que as constatações periciais, em sua visão não enfrentadas, fossem apreciadas quando do julgamento de mérito.
	É o Relatório.

8.1. Gryecos Attom Valente Loureiro (54.459/OAB-DF) e outros, representando Caixa Econômica Federal.  
8.2. Elísio de Azevedo Freitas (18.596/OAB-DF) e outros, representando Heca Comércio e Construções Ltda.
8.3. Rafael Resende de Andrade (5201/OAB-SE) e outros, representando Arivaldo Ferreira de Andrade Filho.  
8.4. Alvaro Figueiredo Maia de Mendonça Junior (14265/OAB-PE), representando Albano do Prado Pimentel Franco.
8.5. Lincoln Magalhaes da Rocha (24.089/OAB-DF), representando Construtora do Nordeste Ltda e Heca Comércio e Construções Ltda.

Subprocurador-Geral Paulo Soares Bugarin.

SUMÁRIO: TCE. CONTRATOS DE REPASSE. SUPERFATURAMENTO. CONTAS IRREGULARES. DÉBITO. MULTA. RECURSO DE RECONSIDERAÇÃO. ADEQUABILIDADE DO MÉTODO ABC PARA CÁLCULO DO DANO. QUANTIDADES DE SERVIÇOS OBTIDOS POR MEIOS OFICIAIS. IMPRESCRITIBILIDADE DO DANO. PRESCRIÇÃO DA PRETENSÃO PUNITIVA AFASTADA. ELEMENTOS INCAPAZES DE MODIFICAR O JUÍZO FORMADO. CONHECIMENTO. NÃO PROVIMENTO. CIÊNCIA.

TOMADA DE CONTAS ESPECIAL (TCE)

Secretaria de Recursos (Serur); Secretaria de Fiscalização de Infraestrutura Urbana (SeinfraUrb).

Trata-se de recursos de reconsideração interpostos por Heca Comércio e Construções Ltda.  e Construtora do Nordeste Ltda., de forma conjunta, por Gilmar de Melo Mendes e por Arivaldo Ferreira de Andrade Filho, por meio dos quais se insurgem contra o Acórdão 5.785/2017, mantido pelo Acórdão 7.588/2017 (embargos de declaração) , ambos da 2ª Câmara e relatados pelo Ministro Vital do Rego.
2.	 Em síntese, os recorrentes tiveram suas contas julgadas irregulares, com imputação de débito, em razão de superfaturamento na execução de contratos de repasse ajustados entre a União, por intermédio da Caixa Econômica Federal (Caixa) , e o Governo do Estado de Sergipe, tendo como interveniente executora a Companhia de Saneamento de Sergipe (Deso) . 
3.	Os contratos de repasse foram agrupados e deram origem a um único contrato administrativo (Contrato 800.095/98) , celebrado entre a Deso e o consórcio formado pelas empresas Construtora Nordeste Ltda. e Heca Comércio e Construções Ltda., ora recorrentes, no valor de R$ 19.794.000,00, com data-base janeiro/1998.
4.	O débito apurado, ao final, foi calculado no montante de R$ 1.366.824,25, após acatados elementos apresentados pela empresa Heca Comércio e Construções Ltda. que reduziram o valor do dano inicialmente apurado.
5.	A primeira manifestação da Serur foi trazida na instrução de peça 162. Apresentados novos elementos pelos responsáveis, solicitei que fosse reexaminada a matéria pela Serur, que lançou seu derradeiro exame à peça 183, propondo o conhecimento e negativa de provimento dos recursos, no que foi acompanhada pelo Ministério Público que atua junto ao TCU (MPTCU) em seus dois pareceres (peças 167 e 186) .
6.	Quanto à admissibilidade, ratifico o entendimento já externado no despacho de peça 153, no sentido de que o recurso interposto deve ser conhecido, eis que preenchidos os requisitos de admissão que regem a espécie.
7.	No mérito, adoto como minhas próprias razões de decidir os pareceres que me antecederam, sem prejuízo de tecer as considerações que faço a seguir em relação a cada um dos recorrentes.
II - Recurso das empresas Heca Comércio e Construções Ltda. e Construtora do Nordeste Ltda.
8.	Em síntese, as empresas recorrentes objetam que a metodologia aplicada, em face de "inúmeras variáveis", apresenta resultado propenso a "consideráveis distorções".
9.	Independentemente do enunciado da Súmula TCU 259 ter sido publicado em 2010, o fato é que foi realizada a contratação de empresas por preço global, sem o devido cuidado de respeitar o princípio da economicidade em relação a cada item contratado para a execução de uma empreitada por preços unitários, o que propicia a execução dos itens com sobrepreço e o abandono daqueles que traziam o preço global para um valor inferior ao aceitável inicialmente pela Administração Pública.
10.	Em relação à utilização da curva ABC, trata-se de metodologia rotineiramente adotada pelo Tribunal para análise de preços de obras, composta de etapas que foram regularmente seguidas pela unidade técnica especializada, como ficou plenamente demonstrado à peça 75, instrução que subsidiou o acórdão recorrido.
11.	A propósito, a empresa recorrente alega que a representatividade, em percentual do valor total contratado, teria sido maior do que recomenda a literatura especializada. Todavia, não se sustenta essa alegação. Segundo a instrução de peça 75, p. 2-4, foi utilizado como amostra um conjunto de itens que representa 67,04% do valor contratado, percentual este que, embora inferior ao recomendado pela Orientação Técnica OT - IBR 005/2012, do Instituto Brasileiro de Auditoria de Obras Públicas - qual seja, 70% -, está suficientemente próximo a ele para afastar a possibilidade de "consideráveis distorções" aventada pela defesa.
12.	Ademais, não custa repisar que, segundo a então Secex-SE (peça 71, p. 15) , "o responsável não trouxe qualquer elemento que comprove que os demais serviços não contemplados na comparação de custos (equivalentes a 32,92% do ajuste) tiveram preços contratados tão vantajosos que anulariam ou reduziriam bastante o superfaturamento apontado".
13.	Em relação à busca de vários referenciais de preços, foram utilizadas referências de custos mais próximas daquele período, porém, quando inexistentes, os custos dos serviços similares foram pesquisados em outras datas-base e seus valores retroagidos para o mês de janeiro de 1998 com a utilização do Índice Nacional da Construção Civil (INCC) da Fundação Getúlio Vargas (FGV) .
14.	O que a empresa recorrente resolveu chamar de "verdadeiro samba do crioulo doido" (peça 188, p. 3) , constitui-se, na verdade, na busca da justa quantificação do dano, a qual levou em conta, inclusive, questionamentos em relação a cada um dos itens específicos, os quais foram revisados, por mais de uma vez, por unidade especializada, atual Secretaria de Fiscalização de Infraestrutura Urbana, acatando inclusive as ponderações dos responsáveis quando cabível (peça 75, p. 4-6 e peça 83) . Isso levou à redução do sobrepreço apurado de R$ 2.185.770,97 para R$ 1.366.824,25, com data-base de janeiro/1998.
15.	Faço questão de frisar o fato de que alguma incerteza ou "a dificuldade de quantificação do dano não inviabiliza o seu cálculo, que pode ser feito por estimativa." (Acórdão 538/2010-TCU-Plenário, de minha relatoria, e 1.386/2010-TCU-Plenário, rel. min. Augusto Nardes) , desde que, nos termos do art. 210, § 1º, inciso II, do Regimento Interno-TCU, seja possível apurar, "por meios confiáveis, (...) quantia que seguramente não excederia o real valor devido", o que, a meu ver, se amolda à hipótese em exame neste TC Processo 020.165/2020-2.
16.	Considero que as supostas impropriedades metodológicas apontadas objetivamente pela recorrente foram adequadamente refutadas pela Serur. O cálculo do dano está amplamente demonstrado nas peças que compõe os autos, a exemplo das instruções de peças 15, 70, 71, 75 e 83, e a respeito dele a empresa recorrente não apresentou argumentação que a ele pudesse se contrapor.
17.	Tendo sido constatado o sobrepreço na execução da obra, independentemente de sua execução total, não há outra medida senão a busca da recomposição do erário. Não podem ser aceitos os argumentos de que pareceres ou relatórios antecedentes constituir-se-iam em verdadeiras decisões definitivas e imutáveis - a exemplo do exame da Concorrência 7/97 pela Secex-SE, do ato de adjudicação do procedimento licitatório e de Relatório Técnico da Caixa, nenhum deles fazendo alusão à sobrepreço ou superfaturamento à época. 
18.	Por certo, os supramencionados posicionamentos não podem impedir qualquer apuração posterior de irregularidades dos órgãos de controle, os quais zelam pelo interesse público. Aliás, esse argumento já foi rebatido em instruções anteriores e, a meu sentir, não merece reparos (peça 71, p. 4-5, peça 162, p. 6-7) :
"6. Primeiramente, as justificativas de que a Secex-SE já tinha analisado a documentação da Concorrência nº 07/97, que atuação conjunta da DESO e desta Secretaria, promoveu a redução do contrato, originalmente no valor de R$22.491.778,27, para R$ 21.043.371,67, que foi proposto o arquivamento do processo e que não houve qualquer alusão a sobrepreço que viesse a gerar superfaturamento na execução do contrato, não são argumentos capazes de elidirem as irregularidades posteriormente detectadas. Advento de fatos novos deve ser alvo de investigação por parte dos órgãos de controle responsáveis. Além do mais, em nenhum momento do relatório da Secex-SE se afirmou que os preços contratados estavam de acordo com os de mercado (...) 
7. Percebe-se, assim, que não houve menção no relatório acerca dos custos unitários dos serviços contratados estarem de acordo com os de mercado, Referiu-se, sim, à taxa de BDI que se encontrava elevada, mas foi reduzida por meio de aditivo.
8. Detectada alguma irregularidade, principalmente aquelas que impactem em economicidade na aplicação de recursos públicos, seja em que momento for, deve ser verificada para a adequada apuração dos fatos. (...) "
19.	De igual sorte, alegar que parte dos recursos é proveniente de fontes diversas, de forma genérica, suscitando que "cerca de 15% dos recursos destinados fogem da alçada de competência dos órgãos de controle da União - conforme relato da própria Caixa" e que "tal situação não foi extirpada dos cálculos onde se ampara o alegado superfaturamento", não afasta, de per si, o sobrepreço encontrado, cabendo ao recorrente fazer prova do que alega, de forma objetiva.
20.	Os contratos de repasse continham cláusula indicando a origem federal dos recursos a serem alocados, além daqueles a título de contrapartida (variando entre 10% a 20% dos recursos federais) por parte do Estado de Sergipe (TC Processo 020.419/2007-9, peça 1, p. 29, TC Processo 020.438/2007-4, peça 1, p. 32, TC Processo 020.165/2010-2, peça 1, p. 41, TC Processo 015.554/2010-4, peça 1, p. 36, TC Processo 015.558/2010-0, peça 1, p. 34, TC Processo 015.562/2010-7, peça 1, p. 41) .
21.	Todavia, ao compulsar os autos, não localizei qualquer informação fazendo menção a que os recursos aportados a título de contrapartida tenham sido incluídos na quantificação do dano, quantificação esta, aliás, amplamente discutida tanto neste TC Processo 020.165/2010-2, bem como naqueles que lhe foram apensados, contando, inclusive, com informações oficialmente fornecidas pela Caixa Econômica Federal, que representou a União nos ajustes.
22.	Aliás, conforme se pronunciou a Secex-SE nos autos do TC Processo 020.438/2007-4, peça 13, p. 46, ao tratar da proposta de análise conjunta de todos os contratos de repasse que compõe o Contrato 800.095/98, o dano referir-se-ia somente às parcelas repassadas:
"36. O detalhamento do valor do débito com as respectivas datas para atualização será efetuada quando da instrução do TC 020.16512010-2, pois demandará o levantamento em cada processo das parcelas repassadas em cada contrato e quando estas ocorreram."
23.	Dito isso, entendo que permanece incólume o pressuposto de que as diversas origens dos recursos foram devidamente sopesadas no cálculo do superfaturamento na execução contratual.
24.	Ademais, havendo previsão contratual de contrapartida estadual nos contratos de repasse que compõe o Contrato 800.095/98, a irregularidade constatada nestes autos deve ser comunicada ao Tribunal de Contas do Estado de Sergipe, para que adote as providências que entender cabíveis em resguardo aos recursos sob sua jurisdição.
25.	Assim sendo, nego provimento aos recursos das empresas Heca Comércio e Construções Ltda. e Construtora do Nordeste Ltda.
III - Recurso de Gilmar de Melo Mendes
26.	O recorrente argui, preliminarmente, que opôs embargos de declaração tempestivamente, questionando o parágrafo 6 do Voto que fundamentou o Acórdão 7588/2017-TCU-Segunda Câmara (peça 143, p. 4) .
27.	Carece de sucumbência quanto a este ponto, uma vez que no referido Voto que acompanha a deliberação recorrida, o Relator a quo conheceu dos embargos de declaração do recorrente ao concluir, sem tratá-lo de forma diversa em relação aos demais recursos, que: "28. (...) posiciono-me por conhecer dos embargos de declaração, para, no mérito, rejeitá-los". A posição foi encampada pelos demais membros do Colegiado, conforme a parte dispositiva contida no item 9.1 do Acórdão 7588/2017-TCU-Segunda Câmara (Peça 131) , por meio do qual os embargos do ora recorrente foram expressamente conhecidos e rejeitados.
28.	No mérito, contrapõe que os "quantitativos totais utilizados pelo TCU no cálculo do débito de R$ 1.366.824,25, conforme peça 83 deste processo, divergem daqueles medidos e pagos com recursos da União por conta dos Contratos de Repasse". Utiliza a curva ABC para demonstrar que com estes novos quantitativos, obter-se-ia o valor negativo de R$ 229.886,71 (Peça 143, p. 12-14 e 163-166) .
29.	A alegação, nesse ponto, parte de uma premissa que é crucial. Aduz que os quantitativos de serviços executados em cada um dos Contratos de Repasse apresentados pelo recorrente - os quais somados, representariam a quantidade de serviços executados no âmbito Contrato 800.095/98 - são diferentes dos quantitativos apontados pelas unidades técnicas do TCU para o cálculo do sobrepreço. Sendo diferentes, esses quantitativos, quando multiplicados pela diferença entre o preço orçado e o referencial, levam a diferentes valores de sobrepreço, independentemente do método a ser aplicado. 
30.	Ocorre que, ao compulsar os autos, estão registrados fatos importantes que demonstram a correção do exame das unidades técnicas desta Corte no cálculo do dano, visto que a consolidação dos dados, assim como as quantidades dos itens foram obtidas de dados contratuais oficiais (peça 75, com grifos acrescidos) :
"6. Originariamente, as análises para verificação do sobrepreço/superfaturamento haviam sido realizadas separadamente em relação a planilha de cada um dos contratos de repasse, o que deu origem, além do presente processo, aos TC Processo 020.419/2007-9, TC Processo 020.438/2007-4, TC Processo 015.558/2010-0, TC Processo 015.554/2010-4 e TC Processo 015.562/2010-7.
7. Em etapa posterior, todas as análises foram consolidadas em uma única planilha, pois se entendeu, na mesma linha que as defendentes alegavam, que a análise de eventual sobrepreço deveria ser realizada em relação ao preço global do contrato. Como as obras haviam sido contratadas por meio de um único instrumento contratual, não se poderia analisá-las separadamente, motivo pelo qual os citados processos foram apensados aos presentes autos.
12. Constatou-se que a Secex/SE elaborou a curva ABC do contrato (peça 70) de modo consolidado e com base nos dados da planilha orçamentária disponibilizada pela Caixa, na qual "foram considerados os quantitativos com as revisões efetuadas em janeiro/2003, ou seja, já contemplando as alterações (tanto modificações de quantitativos como a inserção de itens novos) que foram promovidas nos contratos originais" (peça 15, p. 3, grifo nosso) .
13. Portanto, observa-se que a curva ABC foi elaborada a partir de dados contratuais oficiais e com os quantitativos que foram efetivamente executados, atendendo assim a primeira etapa apresentada anteriormente."
31.	Ademais, esse exame foi exaustivo, como se depreende do excerto que colaciono da peça 83, onde é feito um breve histórico da atuação das unidades técnicas desta Corte no cômputo do débito, com os grifos e acréscimos que faço entre colchetes, para melhor entendimento:
"11. A Caixa Econômica Federal encaminhou, nos meses de junho e julho de 2010, as TCEs relativas aos demais contratos de repasse, que foram autuadas sob números TC Processo 015.558/2010-0, TC Processo 015.554/2010-4, TC Processo 015.562/2010-7 e TC Processo 020.165/2010-2.
12. No TC Processo 020.438/2007-4, no entanto, antes do julgamento do mérito, foram juntados novos elementos (peça 12, p. 12-52, TC Processo 020.438/2007-4) , que fez com que o Ministro-Relator [José Jorge], em homenagem aos princípios do contraditório e da ampla defesa, restituísse os autos a esta Secretaria [Secretaria de Fiscalização de Infraestrutura Urbana] para nova análise e manifestação conclusiva (peça 12, p. 53, TC Processo 020.438/2007-4) .
13. A análise foi efetuada na instrução à peça 13, p. 43-48, do TC Processo 020.438/2007-4, em que se acatou o argumento quanto à questão do exame em conjunto de todos os contratos de repasse para apuração do débito.
14. A partir do cálculo realizado considerando-se o conjunto de todos os contratos de repasse, constatou-se um superfaturamento de R$ 2.691.780,082, e propôs-se que o TC Processo 020.438/2007-4 fosse apensado ao TC Processo 020.165/2010-2 para fins de citação, juntamente com os demais processos, o que foi acolhido pelo Acórdão 10660/2011-TCU-Segunda Câmara (peça 14, p. 15) .
15. O apensamento ao TC Processo 020.165/2010-2 também foi estendido aos TC Processo 015.558/2010-0, TC Processo 015.554/2010-4 e TC Processo 015.562/2010-7, por meio de acórdãos constantes naqueles autos. 
16. A Secex/SE analisou à peça 71 as alegações de defesa do Sr. Arivaldo Ferreira de Andrade Filho (peça 53) , do Sr. Gilmar de Melo Mendes (peça 49) , da Construtora do Nordeste Ltda. (peça 54) e da Heca Comércio e Construções Ltda. (peça 59) , que foram parcialmente acatadas, reduzindo o montante do débito anteriormente calculado, de R$ 2.691.780,82 para R$ 2.185.771,97 (data-base 17/2/2003) , conforme cálculo de superfaturamento à peça 70.
17. Em seguida, foi elaborado parecer técnico pela então Secretaria de Fiscalização de Obras de Energia e Aeroportos (peça 75) , a fim de atender despacho do Ministro-Relator [José Jorge] (peça 56) , a respeito da adequação dos critérios adotados pela Secretaria de Controle Externo no Estado de Sergipe (Secex/SE) , usados para apontar, no âmbito desta Tomada de Contas Especial, a existência de débito nas obras em análise.
18. Não obstante, em 6/11/2014, novos elementos foram acostados aos autos pela empresa Heca Comércio e Construções Ltda. (peças 78 e 79) e, novamente em atenção aos princípios do contraditório e da ampla defesa, foi proferido despacho do Ministro-Relator [José Jorge] (peça 80) , solicitando a análise, por parte desta unidade técnica [Secretaria de Fiscalização de Infraestrutura Urbana], desses novos elementos, a fim de se ratificar ou não o parecer técnico constante da peça 75 do presente processo."
32.	Em face do exposto, não havendo argumentos aptos a alterar a decisão recorrida, nego provimento ao recurso de reconsideração de Gilmar de Melo Mendes.
IV - Recurso de Arivaldo Ferreira de Andrade Filho
33.	Arivaldo Ferreira de Andrade Filho requer a reforma do Acórdão recorrido "para se adequar todos os cálculos apresentados em fiscalização ao coerente método do balanço, por se tratar de obra julgada pelo tipo de menor preço global, já que o método da Curva ABC, conforme demonstrado nas alegações de defesa, mas não constante do acórdão embargado, não possui a representatividade adequada e real ao caso concreto da obra" (Peça 144, p. 38-39) .
34.	A respeito da utilização da Curva ABC como método de aferição de sobrepreço, não há razão para maiores digressões, reafirmando-se que esse é aquele a ser adotado "em obras de grande porte", nos termos da jurisprudência selecionada desta Corte de Contas, a exemplo do Acórdão 763/2007-TCU-Plenário (rel. Min. Subst. Marcos Bemquerer Costa) , sendo a técnica adequada e consolidada no âmbito desta Corte de Contas.
35.	Entende o recorrente que os superfaturamentos ocorreram quando da assinatura dos "Termos Aditivos entre os anos de 2000 e 2002", o que teria ocorrido após a sua saída da Deso, argumento já enfrentado no Voto condutor do Acórdão 7588/2017-TCU-Segunda Câmara, o qual manteve, em sede de embargos de declaração, a decisão ora combatida.
36.	De todo modo, o sobrepreço encontrado na presente TCE decorre da apreciação em conjunto dos objetos dos seis contratos de repasse, uma vez que eles foram agrupados e deram origem a um único contrato administrativo (Contrato 800.095/98) . O débito não foi apurado por eventual execução parcial ou execução sem atender normas técnicas, mas de sobrepreço advindo desde a origem da assinatura do Contrato 800.095/1998, ato administrativo reconhecidamente realizado pelo recorrente, no legítimo exercício do cargo de Diretor-Presidente da Deso.
37.	Sobre a tese de prescrição das ações de ressarcimento, peço vênias para transcrever excerto bastante elucidativo do Voto condutor do Acórdão 5236/2020-TCU-Primeira Câmara, de Relatoria do Ministro Benjamin Zymler, que apresenta o corrente entendimento da Corte a respeito do tema: 
"12. Enfatizo que estou aplicando a jurisprudência atual desta Corte de Contas sobre a matéria, consolidada na Súmula 282, para a prescrição do débito apurado e, no que tange à eventual aplicação de sanções, no incidente de uniformização de jurisprudência apreciado pelo Acórdão 1441/2016-TCU-Plenário, que adotou o prazo geral de prescrição indicado no art. 205 do Código Civil. Não desconheço que recentemente o Supremo Tribunal Federal, no âmbito do RE 636886/AL, fixou o seguinte enunciado para o Tema 899: 'É prescritível a pretensão de ressarcimento ao erário fundada em decisão de Tribunal de Contas'. Não obstante essa respeitável decisão, ainda pairam diversas dúvidas sobre a matéria, pois é possível a conclusão de que a deliberação não tratou da prescrição do processo de controle externo levado a cabo perante o Tribunal de Contas da União, mas sim da prescrição intercorrente ocorrida durante a fase de execução do acórdão condenatório do Tribunal.
13.	 A decisão do STF versou sobre recurso extraordinário interposto pela União contra acórdão do Tribunal Regional Federal da 5ª Região que negou provimento a embargos de declaração opostos contra acórdão de sua lavra, assim ementado:
'EMENTA: TRIBUTÁRIO. PROCESSUAL CIVIL. EXECUÇÃO FISCAL. PROCESSO PARALISADO POR MAIS DE CINCO ANOS. PRESCRIÇÃO INTERCORRENTE. OCORRÊNCIA. 1. Para fins práticos, deve-se observar quando a Fazenda Pública foi intimada a providenciar o andamento do feito. Passados cinco anos sem diligências concretas, ocorre a prescrição intercorrente. Caso haja suspensão na forma do art. 40, da Lei n. 6.830/80, ocorre a extinção se o feito permanecer paralisado por mais de seis anos. 2. Na hipótese dos autos, houve o arquivamento sem baixa do processo em 12.08.1999 e até a data da sentença extintiva do feito em 05.06.2006, a Fazenda Nacional não apresentou nenhuma medida concreta quanto à localização do devedor ou de seus bens. Revela-se, portanto, inequívoca a ocorrência da prescrição intercorrente.'
14.	 No caso, a Fazenda Pública deixou a ação paralisada por mais de seis anos, o que ensejou a declaração de prescrição intercorrente no aludido caso concreto. Como se vê da leitura da ementa, a questão controversa em discussão naquela deliberação era unicamente a prescrição intercorrente ocorrida durante a fase de execução do acórdão condenatório do Tribunal.
15.	 Com base nessa possível interpretação, a matéria decidida no aludido feito não teria nenhuma repercussão de ordem prática e jurídica na presente tomada de contas especial, cujo título executivo extrajudicial ainda não se formou. Caso a AGU, na execução de eventual decisão condenatória proferida neste feito, deixe de adotar as medidas pertinentes dentro do prazo de cinco anos, aí sim haverá a aplicação da tese emanada no RE 636886, com o reconhecimento da prescrição intercorrente da ação de ressarcimento ao erário fundada em decisão de Tribunal de Contas (a ação de execução fiscal) , pela hipotética inação da Fazenda Pública.
16.	 Ainda que se interprete que a decisão do STF seja também aplicável à tramitação do processo de controle externo no âmbito do TCU, exsurgem outras diversas questões fundamentais para que esta Corte de Contas estabeleça novo tratamento acerca da prescrição do débito e da pretensão punitiva, em particular qual seria o dies a quo  (data de ocorrência do fato irregular ou data do seu conhecimento pelo TCU) e as hipóteses de interrupção da prescrição.
17.	 Diante de todas as dúvidas ainda existentes sobre a decisão do STF no âmbito do RE 636886, opto por aplicar ao caso em exame a jurisprudência do TCU então existente, que se fundamenta no art. 37, § 5º, da Constituição Federal, no que tange ao ressarcimento do prejuízo, e no art. 205 da Lei 10.406/2002 (Código Civil) , no que se refere à pretensão punitiva."
38.	A tese de prescrição da pretensão punitiva, por sua vez, já foi afastada no julgamento do supramencionado Acórdão 7588/2017-TCU-Segunda Câmara, in verbis:
22. A irregularidade imputada ao gestor data de 1º/4/1998 e ocorreu ainda sob a égide do Código Civil de 1916. Quando da entrada do novo Código em vigor, em 11/1/2003, ainda não havia transcorrido metade do prazo prescricional estabelecido pelo Código anterior, que era de vinte anos, de maneira que, para o caso em análise incide o prazo de dez anos, estipulado no art. 205 do Código de 2003, contado de sua vigência. 
23. Considerando, então, que as citações nestes autos foram ordenadas em 2/4/2012, com base no pronunciamento do secretário da unidade (peça 16) , menos de dez anos depois da entrada em vigor do novo código, e que, antes dessa comunicação, o responsável já havia sido citado pelos mesmos fatos no âmbito do TC Processo 020.419/2007-9, não se operou a prescrição da pretensão punitiva no âmbito deste Tribunal, nos termos das definições trazidas pelo Acórdão 1441/2016-TCU-Plenário.
39.	Assim, interrompido o prazo prescricional iniciou-se em 11/1/2003 e foi interrompido em 11/4/2012, data do conhecimento do processo por meio da citação (peças 24 e 26) . Dessa forma, a prolação do Acórdão recorrido, ocorrida em 27/6/2017, não ultrapassou o prazo prescricional decenal nos moldes do Código Civil.
40.	Feitas essas considerações, portanto, não há argumentos com o condão de alterar o acórdão recorrido, razão por que se deve, igualmente, negar provimento ao recurso interposto por Arivaldo Ferreira de Andrade Filho.
 
Ante o exposto, VOTO para que seja adotada a minuta de acórdão que ora trago ao exame deste Colegiado.
TCU, Sala das Sessões Ministro Luciano Brandão Alves de Souza, em 23 de março de 2021.
AROLDO CEDRAZ 
Relator